ACORDAO-COMPLETO-2485539

ACÓRDÃO 8892/2021 ATA 22/2021 - PRIMEIRA CÂMARA

VISTOS, relatados e discutidos estes autos de tomada de contas especial de responsabilidade da empresa Geisa Behnen - ME (GB Produtora) e de sua dirigente, Sra. Geisa Behnen, em decorrência da não comprovação da boa e regular aplicação dos recursos referentes ao Pronac 07-4828, cujo objeto era a realização de sete concertos clássicos;
ACORDAM os Ministros do Tribunal de Contas da União, reunidos em Sessão da 1ª Câmara, ante as razões expostas pelo Relator, em:
9.1. julgar irregulares as contas da Sra. Geisa Behnen (XXX.215.440-XX) e de Geisa Behnen - ME (08.074.814/0001-82) , proponentes de projeto cultural, com fundamento nos arts. 1º, inciso I, 16, inciso III, alínea "c", da Lei 8.443/1992 e com arts. 1º, inciso I, 209, inciso III, do Regimento Interno do TCU;
9.2. condenar as responsáveis identificadas no subitem anterior, na forma a seguir registrada, com fundamento no art. 19, caput, da Lei 8.443/1992, e com o art. 210 do Regimento Interno do TCU, ao pagamento das quantias a seguir especificadas, com a fixação do prazo de 15 (quinze) dias, a contar da notificação, para comprovar, perante o Tribunal (art. 23, inciso III, alínea "a", da Lei 8.443/1992, c/c art. 214, inciso III, alínea "a", do Regimento Interno) , o recolhimento das dívidas aos cofres do Fundo Nacional de Cultura, atualizadas monetariamente e acrescidas dos juros de mora, calculados da data indicada até a data do efetivo recolhimento e com o abatimento de valores acaso já satisfeitos, na forma prevista na legislação em vigor:
	Data de referência
	Valor (R$) 

	28/3/2008
	200.000,00

	31/3/2008
	3.400,00

	31/3/2008
	1.242,12

	31/3/2008
	1.200,00

	31/3/2008
	5.000,00

	8/4/2008
	80.000,00

	22/4/2008
	150.000,00

	25/4/2008
	2.000,00

	28/4/2008
	5.000,00

	30/4/2008
	3.000,00

	30/4/2008
	20.000,00

	12/5/2008
	10.000,00

	28/5/2008
	10.000,00

	30/5/2008
	1.218,63

	18/6/2008
	5.000,00

9.3. autorizar, desde logo, nos termos do art. 28, inciso II, da Lei 8.443/1992, a cobrança judicial das dívidas caso não atendidas as notificações a que se referem as alíneas anteriores;
9.4. autorizar, desde logo, caso solicitado pelas responsáveis, e o processo não tenha sido remetido para cobrança judicial, o pagamento da dívida em até 36 (trinta e seis) parcelas mensais e consecutivas, nos termos do art. 26 da Lei 8.443/1992 c/c o art. 217 do Regimento Interno, fixando-se o vencimento da primeira parcela em 15 (quinze) dias, a contar do recebimento da notificação, e o das demais a cada mês, devendo incidir sobre cada valor mensal os correspondentes acréscimos legais, na forma prevista na legislação em vigor, sem prejuízo de alertar as responsáveis de que a falta de comprovação do recolhimento de qualquer parcela implicará o vencimento antecipado do saldo devedor; e
9.5. dar ciência desta deliberação ao Procurador-Chefe da Procuradoria da República no Estado do Rio Grande do Sul, nos termos do § 3º do art. 16 da Lei 8.443/1992 c/c o § 7º do art. 209 do Regimento Interno do TCU, para adoção das medidas que entender cabíveis.

Tomada de contas especial em virtude da ausência de comprovação dos concertos instrumentais a serem realizados em municípios do Rio Grande do Sul ("Concertos Riograndense") e de inconsistências na execução financeira.

Primeira Câmara

Ministério da Cultura (atualmente no Ministério da Cidadania).

3. Responsáveis: Geisa Behnen (XXX.215.440-XX) e Geisa Behnen - ME (08.074.814/0001-82).

13.1. Ministros presentes: Walton Alencar Rodrigues (Presidente), Benjamin Zymler, Vital do Rêgo (Relator) e Jorge Oliveira.
13.2. Ministros-Substitutos presentes: Augusto Sherman Cavalcanti e Weder de Oliveira.

VITAL DO RÊGO

Trata-se de tomada de contas especial instaurada pelo extinto Ministério da Cultura em desfavor da Sra. Geisa Behnen e da empresa Geisa Behnen - ME, em decorrência da não comprovação da boa e regular aplicação dos recursos referentes ao Pronac 07-4828, cujo objeto era a realização dos "Concertos Riograndenses", em várias cidades do interior e capital do Rio Grande do Sul, para difundir e ampliar o circuito cultural do estado.
No âmbito da SecexTCE, foi elaborada a instrução à peça 41, a seguir transcrita com os ajustes de forma pertinentes, cujo encaminhamento foi encampado pelos dirigentes da unidade (peças 42/43) :
HISTÓRICO
A Portaria MinC 45/2008 autorizou a captação do valor de apoio, totalizando R$ 497.334,51 no período de 22/1/2008 a 30/6/2008 (Peça 3, p. 33) , sendo posteriormente prorrogado para 31/12/2009 (Peça 3, p. 43 e Peça 4, p. 55) . O prazo para apresentar a prestação de contas recaiu em 30/1/2010, conforme art. 75, §§ 1º e 2 da Instrução Normativa nº 1/2013 do MinC, a qual prevê o prazo máximo de trinta dias após o término do prazo de execução de um projeto para serem prestadas as contas.
Do total autorizado, foi captado pelo proponente R$ 497.060,75, conforme recibos de captação, de acordo com as seguintes informações:
	Data da captação
	Valor (R$) 
	Recibo mecenato

	28/3/2008
	200.000,00
	Peça 3, p. 78

	31/3/2008
	3.400,00
	Peça 3, p. 79

	31/3/2008
	1.242,12
	Peça 3, p. 80

	31/3/2008
	1.200,00
	Peça 3, p. 81

	31/3/2008
	5.000,00
	Peça 3, p. 96

	8/4/2008
	80.000,00
	Peça 3, p. 34

	22/4/2008
	150.000,00
	Peça 3, p. 35

	25/4/2008
	2.000,00
	Peça 3, p. 36

	28/4/2008
	5.000,00
	Peça 3, p. 37

	30/4/2008
	3.000,00
	Peça 3, p. 38

	30/4/2008
	20.000,00
	Peça 3, p. 39

	12/5/2008
	10.000,00
	Peça 3, p. 82

	28/5/2008
	10.000,00
	Peça 3, p. 83

	30/5/2008
	1.218,63
	Peça 3, p. 84

	18/6/2008
	5.000,00
	Peça 3, p. 44

O MinC relatou, em julho de 2010, que a proponente apresentou a prestação de contas final do projeto (Peça 3, p. 93) . Todavia, após a análise da documentação, tentou diligenciar a proponente para que apresentasse documentos complementares que evidenciassem a execução física do projeto, não obtendo sucesso na notificação, uma vez que os ofícios foram devolvidos ao MinC (Peça 3, p. 108-114 e Peça 4, p. 1-7) .
A gestão do projeto foi qualificada como irregular por meio do Parecer Final sobre Prestação de Contas nº 259/2016/G03/PASSIVO/SEFIC/MinC (Peça 4, p. 10) , tendo sido os proponentes notificados acerca da reprovação das contas, em dezembro de 2016 (Peça 4, p. 26-28) .
Diante da não apresentação dos documentos e da consequente não demonstração da boa e regular gestão dos recursos repassados, assim como a não devolução dos recursos, instaurou-se o presente processo. Nesse sentido, no Relatório de TCE 71/2017 (Peça 4, p. 55) , concluiu-se que o prejuízo importava no valor histórico de R$ 497.060,75, imputando-se a responsabilidade à Srª Geisa Behnen (CPF XXX.215.440-XX) e à empresa Geisa Behnen - ME (CNPJ 08.074.814/0001-82) .
O Relatório de Auditoria 234/2019, da Controladoria-Geral da União (CGU) , ratificou o posicionamento do Tomador de Contas (Peça 4, p. 63) . Após serem emitidos o Certificado de Auditoria, o Parecer do Dirigente (Peças 4, p. 67-71) , o processo foi remetido a esse Tribunal.
No âmbito deste Tribunal, verificou-se que estava ausente o pronunciamento ministerial e a documentação relativa à execução financeira do projeto, tendo sido realizada diligência à Secretaria Especial de Cultura para que apresentasse os referidos documentos (Peças 6-8) , devidamente encaminhados a esta Unidade Técnica (Peças 12 a 14) , além do Pronunciamento Ministerial (Peça 24) .
9.	Uma vez remetidos os autos a este Tribunal para fins de apreciação e julgamento, em sede de Instrução Inicial (Peça 27) , a análise dos pressupostos de procedibilidade previstos na IN/TCU 71/2012 verificou que não havia óbices preliminares que impedissem o prosseguimento desta Tomada de Contas Especial, uma vez que não se configurou o transcurso de mais de dez anos entre o fato gerador e a primeira notificação válida do responsável pela autoridade administrativa competente. Ademais, o valor atualizado do débito apurado (sem juros) em 1/1/2017 era superior a R$ 100.000,00, na forma estabelecida conforme os arts. 6º, inciso I, e 19 da IN/TCU 71/2012, modificada pela IN/TCU 76/2016.
10.	Após as considerações técnicas acerca da apuração dos fatos, identificação dos responsáveis e quantificação do dano para fins de ressarcimento, a análise preliminar (Peça 27) pugnou pela citação da Srª Geisa Behnen (CPF XXX.215.440-XX) e da empresa Geisa Behnen - ME (CNPJ 08.074.814/0001-82) , acompanhada pelos pronunciamentos da Unidade Técnica (Peças 28-29) .
11.	E, em cumprimento à determinação supramencionada, foi elaborada a instrução de Peça 27, p. 1-8, acompanhada dos pronunciamentos uníssonos desta Unidade Técnica (Peças 28-29) , com proposta de citação e audiência dos responsáveis acima mencionados, nos seguintes termos:
"realizar a citação de Geisa Behnen (CPF XXX.215.440-XX) e de Geisa Behnen - ME (CNPJ 08.074.814/0001-82) , com fundamento nos arts. 10, § 1º, e 12, incisos I e II, da Lei 8.443/1992 c/c o art. 202, incisos I e II, do Regimento Interno do TCU, para que, no prazo de quinze dias, apresentem alegações de defesa quanto à irregularidade detalhada a seguir e/ou recolham, solidariamente, aos cofres do Fundo Nacional de Cultura as quantias abaixo indicadas atualizadas monetariamente a partir das respectivas datas até o efetivo recolhimento, abatendo-se na oportunidade a quantia eventualmente ressarcida, na forma da legislação em vigor:
a) Irregularidade: não comprovação da boa e regular aplicação dos recursos federais repassados a Geisa Behnen - ME, por força do Projeto Cultural Pronac 07-4828, em decorrência da reprovação da prestação de contas final, devido ao não encaminhamento de documentos complementares que evidenciassem a execução do objeto do projeto. Conforme Oficio nº 154/2016/SEFIC/PASSIVO/G3, após a análise da prestação de contas final do Projeto, ficaram pendentes de envio os seguintes documentos/informações: a) comprovação da execução dos concertos previstos, informando data, local, horário e público participante; b) informações acerca do valor do ingresso, inclusive promocional; c) fotos de cada concerto devidamente identificadas e datadas; d) clippings de divulgação; e) exemplares dos materiais de divulgação (cartazes, banners, folders, camisetas e outdoors) ; f) comprovação da execução do serviço de mídia radiofônica; g) informações acerca da acessibilidade nos local de realização e público participante; h) qualquer outra documentação considerada pertinente para comprovação do objeto.
b) Dispositivos violados: Art. 2°, parágrafos 1° e 2°, da Lei n° 8.313/1991; art. 46° do Decreto n° 5.761/2006. Art. 1° da Lei n° 8.313/1991; art. 2° do Decreto n° 5.761/2006; Art. 60, parágrafo 3° da Instrução Normativa n° 01/2012; art. 66 da Instrução Normativa n° 01/2012;
c) Conduta: receber e aplicar recursos do Programa Nacional de Apoio à Cultura - Pronac, sem, todavia, comprovar que os valores foram aplicados conforme o acordado com o Ministério da Cultura, uma vez que, após o envio da prestação de contas final do projeto, o responsável não atendeu aos pedidos do Ministério da Cultura para que apresentassem documentos adicionais que evidenciassem a execução do objeto do Pronac 07-4828, mesmo tendo sido notificado mais de uma vez pelo MinC;
d) Nexo de causalidade: ao não apresentar os documentos complementares requisitados pelo Ministério da Cultura, impediu o estabelecimento do nexo causal entre as possíveis despesas efetuadas com os recursos recebidos no âmbito do projeto Pronac 07-4828 e impediu a verificação de que foi gerado o benefício esperado à população, resultando em uma presunção de dano ao erário;
e.1) Culpabilidade de Geisa Behnen: não há excludentes de ilicitude, de culpabilidade e de punibilidade; é razoável supor que tinha consciência da ilicitude de sua conduta; era exigível conduta diversa da praticada, qual seja, apresentar os documentos requisitados pelo Ministério da Cultura após ter tomado ciência das notificações que lhes foram encaminhadas, a fim de sanear as pendências apontadas;
e.2) Culpabilidade de Geisa Behnen - ME: não há excludentes de ilicitude, de culpabilidade e de punibilidade; é razoável supor que, por meio dos seus responsáveis, tinha consciência da ilicitude de sua conduta; era exigível, por meio das decisões de seus responsáveis, conduta diversa da praticada, qual seja, apresentar os documentos requisitados pelo Ministério da Cultura após ter tomado ciência das notificações que lhes foram encaminhadas, a fim de sanear as pendências apontadas;
	f) Composição do débito:
	Data de referência
	Valor (R$) 

	28/3/2008
	200.000,00

	31/3/2008
	3.400,00

	31/3/2008
	1.242,12

	31/3/2008
	1.200,00

	31/3/2008
	5.000,00

	8/4/2008
	80.000,00

	22/4/2008
	150.000,00

	25/4/2008
	2.000,00

	28/4/2008
	5.000,00

	30/4/2008
	3.000,00

	30/4/2008
	20.000,00

	12/5/2008
	10.000,00

	28/5/2008
	10.000,00

	30/5/2008
	1.218,63

	18/6/2008
	5.000,00

Valor atualizado até 5/2/2020: R$ 998.672,19
g) informar aos responsáveis solidários que, caso venham a ser condenadas pelo Tribunal, os débitos ora apurados serão acrescidos de juros de mora, nos termos do § 1º do art. 202 do RI/TCU;
h) esclarecer aos responsáveis solidários, em obediência ao art. 12, § 2º, da Lei 8.443/1992, e ao art. 12, inciso VI, da Resolução TCU 170/2004, que o recolhimento tempestivo do débito somente saneará o processo caso seja reconhecida a sua boa-fé e não se constate outra irregularidade nas contas;
i) esclarecer aos responsáveis, em obediência ao art. 12, § 3º, da Lei 8.443/1992, e ao art. 12, inciso VII, da Resolução TCU 170/2004, que o não atendimento à citação ou à audiência implicará revelia, para todos os efeitos, dando-se prosseguimento ao processo".
12.	Devidamente notificadas, conforme atestam os Ofícios 4638 (devolvido ao remetente) e 4902/2019-TCU/Seproc, de 9/2/2021 e 10/2/2021 (Peças 32-33) e o AR de 5/3/2021 (Peça 35) , as responsáveis, após pedido de prorrogação de prazo (Peças 36-37) , fizeram apresentar suas alegações de defesa de Peça 38, p. 1-17, acompanhadas dos documentos de Peça 39, p. 1-12, a seguir analisadas.
EXAME TÉCNICO
13.	Em suas alegações de defesa de Peça 38, p. 1-17, as defendentes, após tecerem comentários acerca do histórico da presente TCE, alegam a prescrição das pretensões ressarcitória e punitiva por parte do Tribunal, nos seguintes termos:
"II. DA PRESCRIÇÃO 
Conforme o entendimento consolidado pelo Supremo Tribunal Federal (STF) através das teses de repercussão geral acima mencionadas, as pretensões ressarcitória e punitiva quanto ao suposto dano ao erário por parte da Defendente estão prescritas, culminando no arquivamento sumário da presente TCE. 
Da prescrição da pretensão de ressarcimento: Repercussão Geral 666, 897 e 899 
A limitação temporal à defesa de uma pretensão jurídica, insculpida no instituto da prescrição, é fundamental à paz social, à estabilidade e segurança jurídicas, sendo estes objetivos caros ao Estado Democrático de Direito. Seja nas relações exclusivamente privadas, ou nas relações do particular com o Estado, a observância da prescrição é imperativa. 
Especificamente no Direito Público, há de se ressaltar que não só a pretensão do administrado contra a Administração Pública sujeita-se a prescrição, como também a pretensão da Administração contra o administrado. 
Nesse sentido, o STF vem buscando ajustar os entendimentos sobre a questão, e em três momentos distintos em sede de Repercussão Geral trouxe balizas que passaram a ser imprescindíveis à discussão sobre o tema. Há de se destacar aqui, a conclusão no Tema de Repercussão Geral nº 666, em que a Corte concluiu que: 
"É prescritível a ação de reparação de danos à Fazenda Pública decorrente de ilícito civil". 
No relatório minucioso do saudoso Ministro Teori Zavascki, é patente a demonstração de que "não é adequado embutir na norma de imprescritibilidade um alcance ilimitado, ou limitado apenas pelo (a) conteúdo material da pretensão a ser exercida - o ressarcimento - ou (b) pela causa remota que deu origem ao desfalque no erário - um ato ilícito em sentido amplo. O que se mostra mais consentâneo com o sistema de direito, inclusive o constitucional, que consagra a prescritibilidade como princípio, é atribuir um sentido estrito aos ilícitos de que trata o § 5º do art. 37 da Constituição Federal, afirmando como tese de repercussão geral a de que a imprescritibilidade a que se refere o mencionado dispositivo diz respeito apenas a ações de ressarcimento de danos decorrentes de ilícitos tipificados como de improbidade administrativa e como ilícitos penais.". 
Pois bem. Dando prosseguimento à discussão, alguns anos após, o STF firmou o Tema de Repercussão Geral nº 897 em que conclui: 
"São imprescritíveis as ações de ressarcimento ao erário fundadas na prática de ato doloso tipificado na Lei de Improbidade Administrativa" 
Colocando um ponto final à tese de imprescritibilidade das ações de ressarcimento ao erário, em abril do corrente ano, o STF firma o Tema de Repercussão Geral nº 899 apontando: "É prescritível a pretensão de ressarcimento ao erário fundada em decisão de Tribunal de Contas". 
Nos dois últimos temas acima indicados, restou assentado que somente são imprescritíveis as ações de ressarcimento ao erário fundadas na prática de ato doloso de improbidade administrativa, TIPIFICADO E RECONHECIDO JUDICIALMENTE EM AÇÃO PRÓPRIA SOB O RITO DA LEI Nº 8.429/1992, sendo certo que em relação a TODOS OS DEMAIS ILÍCITOS, inclusive aqueles atentatórios à probidade da administração e NÃO DOLOSOS, APLICA-SE O TEMA 666, sendo prescritível a ação de reparação de danos à Fazenda Pública. 
No caso concreto, a presente TCE foi instaurada por suposto descumprimento de obrigações acessórias por parte da Defendente, restando pendentes o envio dos seguintes documentos/informações: 
a) informações de data, local, horário e público dos concertos previstos, 
b) informações acerca do valor do ingresso, inclusive promocional; 
c) fotos de cada concerto devidamente identificadas e datadas; 
d) clippings de divulgação; e exemplares dos materiais de divulgação (cartazes, banners, folders, camisetas e outdoors) ; 
e) comprovação da execução do serviço de mídia radiofônica; 
f) informações acerca da acessibilidade no local de realização e público participante. 
Em outras palavras, conforme comprovam os Relatório Final e Visual anexos a esta defesa, o objeto do Projeto cultural foi devidamente cumprido, sendo completamente desarrazoada qualquer decisão de ressarcimento ao erário, sob pena de enriquecimento sem causa pela União. 
Mesmo ciente de que a jurisprudência deste E.TCU, até a presente data, defende a imprescritibilidade das ações de ressarcimento ao erário, fato é que o STF, em diversas ocasiões, inclusive em outros recursos e mandados de segurança que não foram objeto de repercussão geral, vem decidindo de forma contrária e reiteradamente que as pretensões de ressarcimento ao erário prescrevem no prazo de 05 anos, tendo em vista o princípio da isonomia e o prazo estabelecido no Decreto nº 20.910/1932. 
Mesmo este E.TCU, analisando a prescrição da pretensão punitiva do Tribunal, estabelece critérios importantíssimos sobre o tema da prescrição que, necessariamente, levando em conta as recentes decisões do STF, terão que ser aplicados também para o ressarcimento ao erário, em respeito ao princípio da celeridade e economia processuais. 
É o que se mostrará nos tópicos seguintes. 
Do prazo 
Como se sabe, na recente jurisprudência formada no STF sobre o tema, a questão do prazo prescricional ora se fundamenta no Código Civil (como no Tema de Repercussão Geral 666, que aplicou o prazo de 03 anos, com base no art. 206, § 3º, inc. V, CC) , ora se fundamenta no Decreto nº 20.910/1932 com aplicação do prazo quinquenal em respeito ao princípio da isonomia. Este E. TCU, por sua vez, ao debater o prazo da prescrição punitiva nos processos de controle externo, entendeu que as regras do Código Civil devem ser observadas pela Corte. 
Vale ressaltar, por oportuno, que o prazo geral de 10 (dez) anos indicado no art. 205 do Código Civil foi adotado no Acórdão 1441/2016-TCU-Plenário/TCU (Uniformização de Jurisprudência) tendo em vista a ausência de lei que fixasse prazo menor para a aplicação de sanções administrativas no âmbito do TCU e, ainda assim, com Votos divergentes que serão elencados a seguir. 
Posteriormente à Uniformização de Jurisprudência acima indicada, no bojo do MS nº 32.201/DF, julgado em 2017, definiu-se pela aplicabilidade da Lei Federal nº 9.873/99 para o exercício da competência punitiva do TCU. Sendo assim, com fundamento na Lei Federal nº 9.873/99, a pretensão punitiva do TCU, para este processo, está absolutamente prescrita. 
Veja Excelência: ainda que a r. Instrução de peça 27 tenha reconhecido a prescrição da pretensão punitiva, o fez com base no Acórdão nº 1.441/2016, o que deve ser revisto por esta Corte de Contas para que o fundamento jurídico a ser utilizado seja o da Lei Federal nº 9.873/99. 
Feita a observação acima, há de se reconhecer, também, a latente consumação da prescrição ressarcitória, tanto pelo prazo quinquenal do Decreto nº 20.910/1932, como pelo prazo prescricional de 03 (três) anos previsto no Código Civil. 
Por qualquer dos ângulos que seja vista a questão, fato é que entre a data do cometimento da irregularidade a ser reparada (captação dos recursos - 2008 - ou, ainda, da prestação de contas - 2010) até a citação ocorrida na fase externa da prestação de contas junto a este E.TCU (02.2021) , transcorreu o prazo de 13 anos no primeiro cenário e de 11 anos no segundo, sendo ineficaz o prosseguimento do presente processo já que, ao final dele, a pretensão ressarcitória da União não poderá ser exercida judicialmente. 
Do termo inicial da contagem do prazo 
A definição quanto ao termo inicial da contagem do prazo de prescrição é fundamental a discussão ora encetada, e sua escolha revela a própria compreensão que se tem do instituto da prescrição no âmbito do Direito Público. Nesse sentido, e muito acertadamente, os I. Ministros deste E. TCU, novamente no incidente uniformização de jurisprudência, apresentaram raciocínio que permite de maneira pormenorizada situar o início da contagem do referido prazo. 
Com efeito, o I. Ministro Walton Alencar Rodrigues aponta que nas ações atinentes a ilícito contra o erário, "o titular do direito de punir é o Estado, enquanto o Tribunal é apenas um instrumento para o exercício de tal pretensão". Em outras palavras, qualquer pretensão contra o ato ilícito pertence ao Estado, enquanto unidade, e não aos seus órgãos em separado. 
Nessa linha, concluem os I. Ministros que a prescrição deve ser contada a partir da data de ocorrência da irregularidade, ou seja, do cometimento do ato ilícito, nos termos do art. 189 do Código Civil que dispõe: 
"Art. 189. Violado o direito, nasce para o titular a pretensão, a qual se extingue, pela prescrição, nos prazos a que aludem os arts. 205 e 206". 
Nessa perspectiva, voltando ao Direito Público, não faz sentido colocar o conhecimento do ilícito pelo TCU como marco inicial da contagem do prazo de prescrição. Isto porque antes de chegar à Corte de Contas, o suposto ato ilícito já esteve sob a fiscalização do órgão ministerial e, portanto, sob a fiscalização do Estado. 
No caso concreto, como acima mencionado, a primeira captação dos recursos federais ocorreu em 28/03/2008, sendo este o suposto evento danoso que se pretende reparar na presente TCE. 
Da interrupção da prescrição 
O Regimento Interno do TCU estabelece que: 
"Art. 298. Aplicam-se subsidiariamente no Tribunal as disposições das normas processuais em vigor, no que couber e desde que compatíveis com a Lei Orgânica." 
Por sua vez, como aponta o I. Ministro Benjamin Zymler, relator do Incidente de Uniformização de Jurisprudência analisado: 
"Concordamos quanto à manutenção do entendimento jurisprudencial desta Corte de Contas, segundo o qual a citação e a audiência válidas interrompem a prescrição para a aplicação da multa, aplicando-se ao caso a disciplina do art 219 do Código de Processo Civil, de aplicação subsidiária no âmbito do Tribunal". 
Com efeito, na redação do Código de Processo Civil de 2015, tem-se que: 
"Art. 240. A citação válida, ainda quando ordenada por juízo incompetente, induz litispendência, torna litigiosa a coisa e constitui em mora o devedor, ressalvado o disposto nos arts. 397 e 398 da Lei nº 10.406, de 10 de janeiro de 2002 (Código Civil) ." 
Conforme destacado pelo I. Ministro Raimundo Carreira: 
"a citação e a audiência válidas interrompem, por uma única vez, a prescrição, reiniciando a contagem do prazo no dia imediatamente subsequente, em conformidade com o disposto no art. 240 do Código de Processo Civil, c/c art. 8º do Decreto 20.910/1932;" 
Portanto, sem maiores controvérsias, resta devidamente fundamento que no caso concreto a interrupção da prescrição quanto ao suposto dano ao erário por parte da ora Defendente se deu com a sua citação válida, portanto, apenas em fevereiro do corrente ano. 
Vale ressaltar, por oportuno, a inaplicabilidade das causas de suspensão e interrupção do prazo prescricional previstas na Lei Federal nº 9.873/99, uma vez que, como dito acima, esta se refere ao exercício de ação punitiva do Poder Público Federal, não devendo ser usada por analogia para a análise da prescrição para a pretensão de ressarcimento ao erário" (Peça 38, p. 3-8) . (grifamos) 
14.	Como se depreende do teor das alegações de defesa supratranscritas, as defendentes aventam a ocorrência de prescrição das pretensões ressarcitória e punitiva por parte do Tribunal, bem como o arquivamento do presente processo, pleito esse analisado nos parágrafos subsequentes.
15.	Em primeiro lugar, quanto às alegações de não ter sido observado o interregno temporal estabelecido pela normatização entre a ocorrência dos fatos e a notificação aos responsáveis, há de se observar que referida matéria é balizada pelo art. 6º, II, da IN/TCU 71/2012, que prescreve a dispensa da instauração de Tomada de Contas Especial quando "houver transcorrido prazo superior a dez anos entre a data provável de ocorrência do dano e a primeira notificação dos responsáveis pela autoridade administrativa competente".
16.	Ou seja, o dispositivo normativo aplicado à matéria anota que o prazo a ser considerado como razoável para a instauração da TCE é de dez anos, critério esse que leva em conta, certamente, como um de seus efeitos indesejáveis, caso não observado, o prejuízo ao direito de defesa, por evidente.
17.	Todavia, no caso em tela, verifica-se que não transcorreram mais de dez anos desde o fato gerador sem que tenha havido a notificação dos responsáveis pela autoridade administrativa federal competente - o MinC (art. 6º, inciso II, c/c art. 19 da IN-TCU 71/2012, modificada pela IN-TCU 76/2016) , uma vez que o prazo para apresentar as contas venceu em 30/1/2010 e os responsáveis foram tempestivamente notificados ainda no ano de 2016 (Peça 4, p. 26-28) .
18.	 Tratando agora da prescrição do feito, tendo como parâmetro a tese firmada pelo STF, no RE 636.886, com repercussão geral reconhecida, de que "é prescritível a pretensão de ressarcimento ao erário fundada em decisão de Tribunal de Contas" (Tema 899) . Em que pese o questionamento acerca da abrangência da tese ali firmada, no sentido de que se circunscreveria apenas ao processo de execução da condenação imposta pelo TCU (ou seja, inaplicável à pretensão de ressarcimento exercida no processo "conhecimento" da TCE) , verifica-se que o STF, por meio de decisões prolatadas pelas suas duas turmas, tem decidido de forma reiterada que se aplica o prazo prescricional de 5 anos previsto na Lei 9.873/1999 às pretensões sancionatória e ressarcitória a cargo do Tribunal de Contas da União. 
19.	Seja por aplicação direta ou por analogia, a orientação sufragada é no sentido de que o prazo de 5 anos é compatível com a tese de que a ação e a execução prescrevem no mesmo prazo (Súmula 150 do STF) , bem como com o fato de que a Lei 9.873/1999 - que regulamenta o exercício de ação punitiva pela Administração Pública Federal, direta e indireta - regeria integralmente a prescrição no âmbito do TCU. Quanto a este último aspecto, o Ministro Luís Roberto Barroso, no voto exarado no julgamento do MS 32.201, embora tenha advertido que a atuação do TCU, em sua acepção clássica, não se qualifica como exercício do poder de polícia, ressaltou que a Lei 9.873/1999 assumiria vocação regulatória geral da prescrição do exercício da competência sancionadora da Administração Pública, sendo sua disciplina aplicável a qualquer ação punitiva da Administração Pública Federal, exceto àquelas esferas em que exista regulamentação específica. Ademais, em virtude da autonomia científica do Direito Administrativo, não haveria razão plausível para suprimir a omissão da Lei Orgânica do Tribunal de Contas da União, no tocante ao estabelecimento de um prazo prescricional próprio, valendo-se das normas de direito civil, e não das de direito administrativo.
20.	Eis algumas ementas que evidenciam o entendimento predominante do STF:
Ementa: AGRAVO REGIMENTAL EM MANDADO DE SEGURANÇA. TOMADA DE CONTAS ESPECIAL. TRIBUNAL DE CONTAS DA UNIÃO. CONDENAÇÃO A RESSARCIMENTO AO ERÁRIO. PRESCRIÇÃO. MARCO INTERRUPTIVO. ART. 2°, II, DA LEI 9.873/1999. ATO INEQUÍVOCO DE APURAÇÃO DO FATO. DISCUSSÃO. DIREITO LÍQUIDO E CERTO. DEMONSTRAÇÃO. INOCORRÊNCIA. SUBSISTÊNCIA DA DECISÃO AGRAVADA. AGRAVO A QUE SE NEGA PROVIMENTO. I - As razões do agravo regimental são inaptas para desconstituir os fundamentos da decisão agravada, que, por isso, se mantêm hígidos. II - Aplicando-se a regulamentação da Lei 9.873/1999 ao caso concreto, observa-se que a pretensão sancionatória do TCU, em relação aos atos praticados pelo impetrante, levando-se em consideração a ocorrência de 5 causas interruptivas da prescrição, não teria sido fulminada pelo decurso do tempo. III - A pretensão do recorrente, fundada na discussão sobre os fatos apontados como marcos interruptivos da prescrição da pretensão punitiva da Administração Pública, refoge aos estreitos limites do mandamus, ante a ausência de liquidez e certeza do direito pleiteado. IV - Agravo regimental a que se nega provimento. MS 36067 ED-AgR. Órgão julgador: Segunda Turma. Relator (a) : Min. RICARDO LEWANDOWSKI. Julgamento: 18/10/2019
Ementa: AGRAVO REGIMENTAL EM RECLAMAÇÃO. TRIBUNAL DE CONTAS DA UNIÃO. TOMADA DE CONTA ESPECIAL. PRESCRIÇÃO DA PRETENSÃO PUNITIVA. RECONHECIDA EM DECISÃO DO SUPREMO TRIBUNAL FEDERAL. PRESCRITIBILIDADE DO RESSARCIMENTO AO ERÁRIO FUNDADA EM DECISÃO DE TRIBUNAL DE CONTAS. AÇÃO DE IMPROBIDADE ADMINISTRATIVA COM PEDIDO DE RESSARCIMENTO JÁ EM CURSO. AGRAVO REGIMENTAL A QUE SE NEGA PROVIMENTO. I - O acórdão do TCU determinou a formação de processo administrativo para avaliarem, efetivamente, a eventual responsabilização do agravado para o ressarcimento do dano ao erário, contrariando, assim, autoridade desta Corte no MS 35.512/DF, uma vez que houve a concessão da segurança para declarar a ocorrência da prescrição da pretensão punitiva do TCU em relação às infrações imputadas a ele, destacando-se que a União poderia perseguir os valores referentes ao ressarcimento dos danos na esfera judicial. II - Agravo regimental a que se nega provimento. (Rcl 39497 AgR. Órgão julgador: Segunda Turma. Relator (a) : Min. RICARDO LEWANDOWSKI. Julgamento: 10/10/2020) 
Ementa: MANDADO DE SEGURANÇA. DIREITO ADMINISTRATIVO. TRIBUNAL DE CONTAS DA UNIÃO. SERVIDOR DA SECRETARIA DE SAÚDE DO ESTADO DO ACRE. FISCALIZAÇÃO OMISSA E DEFICIENTE NA EXECUÇÃO DE DOIS CONVÊNIOS FIRMADOS ENTRE A SECRETARIA ESTADUAL E O MINISTÉRIO DA SAÚDE. APLICAÇÃO DE MULTA. ARTS. 28, II, E 58, II, DA LEI 8.443/1992. ART. 268, II, DO REGIMENTO INTERNO DO TCU. PRESCRIÇÃO DA PRETENSÃO SANCIONATÓRIA. OCORRÊNCIA. APLICAÇÃO DA LEI 9.873/1999. PRECEDENTES DESTE STF. MEDIDA LIMINAR DEFERIDA E RATIFICADA NO EXAME DE MÉRITO. SEGURANÇA CONCEDIDA PARA AFASTAR A MULTA APLICADA. 1. A prescrição da pretensão punitiva do TCU é regulada pela Lei 9.873/1999, descabendo a aplicação do prazo decenal previsto na legislação civil (art. 205 do Código Civil) . Ao revés, incide o prazo quinquenal previsto na Lei 9.873/1999 (MS 32201, Rel. Min. Roberto Barroso, PRIMEIRA TURMA, DJe 7/8/2017; MS 35.512-AgR, Rel. Min. Ricardo Lewandowski, SEGUNDA TURMA, DJe 21/6/2019) . 2. In casu, na linha do parecer apresentado pelo Ministério Público Federal e da decisão liminar de minha lavra, é inequívoca a superação do prazo prescricional quinquenal. Os ilícitos apontados pela Corte de Contas ocorreram em julho de 2006, tendo o processo de auditoria sido instaurado em 9/10/2006. A ordem de citação do responsável para a audiência, por sua vez, ocorreu em 25/6/2007. Entretanto, a decisão condenatória recorrível foi exarada somente em 31/5/2016, data da prolação do Acórdão 3513/2016-TCU-Primeira Câmara. 3. Ex positis, CONCEDO A SEGURANÇA unicamente para afastar a sanção de multa aplicada ao impetrante, nos autos da Tomada de Contas Processo 023.288/2006-0, máxime da ocorrência de prescrição da pretensão punitiva do Tribunal de Contas da União. MS 35940. (Órgão julgador: Primeira Turma. Relator (a) : Min. LUIZ FUX. Julgamento: 16/06/2020) .
21. Essa orientação também foi seguida nas seguintes decisões monocráticas: MS 36.127-MC/DF e MS 35.940-MC/DF, Rel. Min. Luiz Fux; MS 35.294, MS 35.539/DF e MS 35.971-TP/DF, Rel. Min. Marco Aurélio; MS 34.256 MC/DF, MS 36.054-MC e MS 36.067-MC/DF, Rel. Min. Ricardo Lewandowski.
22. O Supremo Tribunal Federal tem se pronunciado no sentido de reconhecer não só a aplicação da prescrição quinquenal com fulcro na interpretação da Lei 9.873/1999, mas também a incidência dos marcos interruptivos do prazo prescricional consignados na referida lei, tantas vezes quanto presentes os suportes fáticos (MS 32201, Relator: Min. Roberto Barroso) . 
23. Entendimento que também foi adotado nas seguintes decisões monocráticas: MS 36.054, MS 34.256-MC, MS 35.512 e MS 36.067-MC, todos de relatoria do Min. Ricardo Lewandowski; MS 35.294, MS 35.539 e MS 35.971-TP, todos de relatoria do Min. Marco Aurélio; MS 32.201, Rel. Min. Roberto Barroso, e MS 36.127-MC e MS 35.940-MC, Min. Luiz Fux.
24.	Em relação ao termo inicial da contagem do prazo prescricional, o caput do art. 1º da Lei 9.873/1999 oferece solução que não destoa do modelo adotado pelo TCU no incidente de uniformização de jurisprudência, em que se examinou a prescrição da pretensão punitiva, nos termos do mencionado Acórdão 1441/2016-TCU-Plenário (Rel. Min. Benjamin Zymler) , com a adição da particularidade de explicitar o caso de infrações permanentes ou continuadas:
a) Regra geral: "data da prática do ato" (o que equivale a "ocorrência da irregularidade sancionada") ;
b) Regra especial: "no caso de infração permanente ou continuada, do dia em que tiver cessado".
25.	  A Lei 9.873/1999, no art. 2º, ainda estabelece as causas interruptivas da prescrição punitiva, consoante abaixo transcrito, já na redação conferida pela Lei 11.941/2009:
Art. 2º Interrompe-se a prescrição da ação punitiva:
I - pela notificação ou citação do indiciado ou acusado, inclusive por meio de edital;
II - por qualquer ato inequívoco, que importe apuração do fato;
III - pela decisão condenatória recorrível.
IV - por qualquer ato inequívoco que importe em manifestação expressa de tentativa de solução conciliatória no âmbito interno da administração pública federal.
26.	 O quadro a seguir indica alguns eventos processuais, ocorridos no curso de uma TCE (fase interna e externa) - instaurada em razão de irregularidades na aplicação de recursos da União transferidos a entes subnacionais - que poderiam ser enquadrados nas causas de interrupção da prescrição acima apontadas, sem prejuízo, é claro, de outras ocorrências fáticas elegíveis como marco interruptivo, a depender da forma de proceder de cada entidade ou órgão tomador de contas.
	I - pela notificação ou citação do indiciado ou acusado, inclusive por meio de edital;
	 (i) notificação no âmbito do procedimento administrativo de ressarcimento previamente à instauração da TCE;
 (ii) notificação efetuada pelo órgão tomador de contas acerca da instauração da TCE;
 (iii) citação efetuada pelo TCU.
*Data da ciência da notificação ou citação pelos responsáveis ou de publicação do edital no DOU.

	II - por qualquer ato inequívoco, que importe apuração do fato;
* procedimento que evidencie a apuração dos fatos irregulares, com o objetivo quantificar o dano e identificar possíveis responsáveis.
	 (i) relatório de sindicância ou PAD;
 (ii) relatório de apuração de irregularidades referente ao processo administrativo prévio à instauração da TCE;
 (iii) relatórios de fiscalização, pareceres, despachos, informações e memorandos relacionados à apuração dos fatos irregulares;
 (iv) relatório do tomador de contas;
 (v) relatório do controle interno; 
 (vi) termo de instauração ou designação de instauração da TCE;
 (vii) autuação da TCE no TCU; entre outras causas.
*Há quem inclua nesse grupo diligências que comprovam providências do responsável sobre as irregularidades investigadas.

	III - pela decisão condenatória recorrível.
	 (i) Verifica-se apenas no âmbito do TCU com a data da prolação do acórdão condenatório recorrível.

	IV - por qualquer ato inequívoco que importe em manifestação expressa de tentativa de solução conciliatória no âmbito interno da administração pública federal.
	 (i) pedido de parcelamento;
 (ii) pagamento parcial do débito;
 (iii) qualquer manifestação do responsável que demonstre claramente a sua intenção de recolher o débito.

27.	Bem se vê, portanto, que haveria uma multiplicidade de causas de interrupção da prescrição, conforme se depreende do art. 2º da Lei 9.873/1999. Tal exegese encontra respaldo em precedentes do STF, a exemplo do que se decidiu no julgamento do MS 36067 (Rel. Min. Ricardo Lewandowski) , com destaque para trecho do voto em que o Relator reconhece cinco causas de interrupção da prescrição, in verbis:
 (...) Assim, faz-se necessário levar em consideração que, apesar de os fatos objeto da apuração conduzida pela Corte de Contas remontarem aos anos de 1999 e 2000, período no qual o impetrante era Secretário de Saúde municipal, o Tribunal de Contas da União deu prosseguimento à tomada de contas especial por ter constatado a ocorrência de 5 causas interruptivas da prescrição, a saber: a) relatório de auditoria em conjunto realizada pelo Denasus e pela Secretaria Federal de Controle, lavrado em 06/07/2001, sendo este, certamente, um ato inequívoco que importou a apuração do fato (art. 2º, II, da Lei n. 9.873/1999) ; b) instauração de Tomada de Contas Especial pelo FNS, ocorrida em 05/10/2005, sendo este também, certamente, um ato inequívoco que importou a apuração do fato (art. 2º, II, da Lei n. 9.873/1999) ; c) a autuação da presente Tomada de Contas Especial no âmbito do Tribunal de Contas da União, ocorrida em 12/08/2008, sendo este também, certamente, um ato inequívoco que importou a apuração do fato (art. 2º, II, da Lei n. 9.873/1999) ; d) o ato que ordenou a citação do responsável, ora impetrante, ocorrida em 12/07/2010 (art. 2º, I, da Lei n. 9.873/1999) ; e e) o exercício do poder punitivo ocorrido em 20/06/2012, data da prolação do Acórdão 1563/2012-TCU-Plenário (art. 2º, III, da Lei n. 9.873/1999) .
28.	No caso concreto, portanto, tendo como parâmetro a tese firmada pelo STF no RE 636.886, no sentido de que ambas pretensões do TCU (sancionatória e ressarcitória) sujeitam-se ao prazo prescricional de 5 anos previsto na Lei 9.873/1999, considerando, ainda, o sistema prescricional delineado na citada lei, inclusive as causas de suspensão e de interrupção da prescrição, temos os seguintes eventos processuais:
	a) Data da prática dos atos:
a.1) Data assinalada para a apresentação da prestação de contas - 30/1/2010;
b) Carta de Cobrança de Documentos 0255/2010 - 30/7/2010, por meio do qual o MinC requereu a apresentação de documentação complementar às defendentes;
c) Ofício 154/2016/SEFIC/PASSIVO/G3 - 19/7/2016, por meio do qual o MinC reiterou a cobrança da apresentação de documentação complementar atinente à prestação de contas;
d) Oficio 228/2016/SEFIC/PASSIVO/G3 - 6/10/2016, reiterando o ofício supra;
e) Relatório de Execução nº C08- PASSIVO/G03/SEFIC/MINC - 5/12/2016, recomendando a reprovação da prestação de contas;
f) Parecer Final sobre Prestação de Contas nº 259/2016/G03/PASSIVO/SEFIC/MinC - 12/12/2016, onde a gestão do projeto foi qualificada como irregular pelo MinC;
g) Comunicados 820 e 879/2016/G3/PASSIVO/SEFIC/MinC - 20/12/2016, notificando as responsáveis acerca da reprovação das contas; e
h) Relatório de instauração da TCE - 5/12/2017. 
29.	Analisando-se a sequência de eventos processuais enumerados no item anterior, os quais teriam o condão de interromper a prescrição da ação punitiva desta Corte no entender do STF, observa-se que transcorreu o prazo prescricional de 5 (cinco) anos entre cada evento processual e o seguinte (alíneas "b" e "c") , inferindo-se que, levando-se em consideração o entendimento do STF, teria ocorrido a prescrição da pretensão sancionatória e ressarcitória a cargo do TCU.
30.	Contudo, quanto à aplicação do prazo prescricional do art. 1º da Lei 9.873/1999, registre-se que, conforme jurisprudência dominante deste Tribunal, os processos de controle externo não se sujeitam à prescrição da referida norma, uma vez que a atividade de controle exercida pelo TCU não se enquadra como exercício do poder de polícia do Estado (Acórdão 5533/2014-TCU-Segunda Câmara, Rel. Min. José Jorge; Acórdão 7146/2015-TCU-Primeira Câmara, Rel. Min. Bruno Dantas; Acórdão 12475/2016-TCU-Segunda Câmara, Rel. Min. Marcos Bemquerer; Acórdão 851/2017-TCU-Plenário, Rel. Min. Aroldo Cedraz e Acórdão 1469/2019-TCU-Plenário, Rel. Min. Aroldo Cedraz) .
31.	Quanto à prescrição da pretensão do ressarcimento ao erário, a jurisprudência desta Corte de Contas é pacífica no sentido de que as ações de ressarcimento movidas pelo Estado contra os agentes causadores de danos ao Erário são imprescritíveis, nos termos do art. 37, § 5º, da Constituição Federal, da Súmula TCU 282 e de farta jurisprudência do Tribunal.
32. Sobre o tema, reproduzimos trecho do voto condutor do Acórdão 6350/2020-TCU-Segunda Câmara, Rel. Min. Aroldo Cedraz, que bem elucida a questão envolvendo o recente julgamento pelo Supremo Tribunal Federal:
10. Não é do desconhecimento deste Tribunal que, na sessão virtual encerrada no dia 17/4/2020, o Plenário do Supremo Tribunal Federal, ao apreciar o Recurso Extraordinário 636.886, decidiu, em repercussão geral, com 7 votos favoráveis e 3 votos com ressalvas, fixar a tese de que "É prescritível a pretensão de ressarcimento ao Erário fundada em decisão do Tribunal de Contas.". Entretanto, a questão ainda está em análise interna pelo TCU, com vista à apresentação de recurso ao STF, prevalecendo a jurisprudência reinante, de modo que, neste momento, não há que se falar em prescrição do débito no prazo de 5 anos, como alega a recorrente.
11. Nesse mesmo sentido tem caminhado os julgados desta Corte de Contas, a exemplo do entendimento acerca da prescrição da pretensão ressarcitória do TCU apresentado pelo Ministro Benjamin Zymler (Acórdão 5236/2020-TCU-Primeira Câmara, Sessão de 05/05/2020) , in verbis:
" Enfatizo que estou aplicando a jurisprudência atual desta Corte de Contas sobre a matéria, consolidada na Súmula 282, para a prescrição do débito apurado e, no que tange à eventual aplicação de sanções, no incidente de uniformização de jurisprudência apreciado pelo Acórdão 1441/2016-TCU-Plenário, que adotou o prazo geral de prescrição indicado no art. 205 do Código Civil. Não desconheço que recentemente o Supremo Tribunal Federal, no âmbito do RE 636886/AL, fixou o seguinte enunciado para o Tema 899: "É prescritível a pretensão de ressarcimento ao erário fundada em decisão de Tribunal de Contas". Não obstante essa respeitável decisão, ainda pairam diversas dúvidas sobre a matéria, pois é possível a conclusão de que a deliberação não tratou da prescrição do processo de controle externo levado a cabo perante o Tribunal de Contas da União, mas sim da prescrição intercorrente ocorrida durante a fase de execução do acórdão condenatório do Tribunal.
13. A decisão do STF versou sobre recurso extraordinário interposto pela União contra acórdão do Tribunal Regional Federal da 5ª Região que negou provimento a embargos de declaração opostos contra acórdão de sua lavra, assim ementado:
"EMENTA: TRIBUTÁRIO. PROCESSUAL CIVIL. EXECUÇÃO FISCAL. PROCESSO PARALISADO POR MAIS DE CINCO ANOS. PRESCRIÇÃO INTERCORRENTE. OCORRÊNCIA. 1. Para fins práticos, deve-se observar quando a Fazenda Pública foi intimada a providenciar o andamento do feito. Passados cinco anos sem diligências concretas, ocorre a prescrição intercorrente. Caso haja suspensão na forma do art. 40, da Lei n. 6.830/80, ocorre a extinção se o feito permanecer paralisado por mais de seis anos. 2. Na hipótese dos autos, houve o arquivamento sem baixa do processo em 12.08.1999 e até a data da sentença extintiva do feito em 05.06.2006, a Fazenda Nacional não apresentou nenhuma medida concreta quanto à localização do devedor ou de seus bens. Revela-se, portanto, inequívoca a ocorrência da prescrição intercorrente."
14. No caso, a Fazenda Pública deixou a ação paralisada por mais de seis anos, o que ensejou a declaração de prescrição intercorrente no aludido caso concreto. Como se vê da leitura da ementa, a questão controversa em discussão naquela deliberação era unicamente a prescrição intercorrente ocorrida durante a fase de execução do acórdão condenatório do Tribunal.
15. Com base nessa possível interpretação, a matéria decidida no aludido feito não teria nenhuma repercussão de ordem prática e jurídica na presente tomada de contas especial, cujo título executivo extrajudicial ainda não se formou. Caso a AGU, na execução de eventual decisão condenatória proferida neste feito, deixe de adotar as medidas pertinentes dentro do prazo de cinco anos, aí sim haverá a aplicação da tese emanada no RE 636886, com o reconhecimento da prescrição intercorrente da ação de ressarcimento ao erário fundada em decisão de Tribunal de Contas (a ação de execução fiscal) , pela hipotética inação da Fazenda Pública.
16. Ainda que se interprete que a decisão do STF seja também aplicável à tramitação do processo de controle externo no âmbito do TCU, exsurgem outras diversas questões fundamentais para que esta Corte de Contas estabeleça novo tratamento acerca da prescrição do débito e da pretensão punitiva, em particular qual seria o dies a quo (data de ocorrência do fato irregular ou data do seu conhecimento pelo TCU) e as hipóteses de interrupção da prescrição.
17. Diante de todas as dúvidas ainda existentes sobre a decisão do STF no âmbito do RE 636886, opto por aplicar ao caso em exame a jurisprudência do TCU então existente, que se fundamenta no art. 37, § 5º, da Constituição Federal, no que tange ao ressarcimento do prejuízo, e no art. 205 da Lei 10.406/2002 (Código Civil) , no que se refere à pretensão punitiva." (grifos acrescentados) .
33.	Como se observa, permanecem inalteradas no âmbito do Tribunal as teses sobre as prescrições da pretensão punitiva e do ressarcimento ao erário, indicadas no Acórdão 1441/2016-TCU-Plenário e na Súmula TCU 182, não se acolhendo as preliminares apresentadas pelas responsáveis.
34.	Por outro lado, especificamente no que tange à prescrição da pretensão punitiva, verifica-se que o Acórdão 1441/2016-TCU-Plenário, Relator Ministro Benjamin Zymler, que uniformizou a jurisprudência acerca dessa questão, subordinou tal prescrição ao prazo prescricional geral indicado no art. 205, do Código Civil, que é de dez anos, contado da data de ocorrência da irregularidade sancionada, nos termos do art. 189, do Código Civil, sendo este prazo interrompido pelo ato que ordenar a citação, a audiência ou a oitiva do responsável.
35.	No caso em exame, ocorreu a prescrição da pretensão punitiva, uma vez que a irregularidade sancionada data de 30/1/2010 e o ato de ordenação da citação se deu em 10/2/2021  (Peça 33) .
36.	A seguir, tratando do mérito do presente processo, as defendentes alegam o que segue:
"III. DOS DOCUMENTOS QUE COMPROVAM A EXECUÇÃO DO PROJETO 
O projeto Concertos Riograndense foi apresentado com objetivo de difundir a Música Instrumental através do intercâmbio entre músicos gaúchos e de outros estados brasileiros, levando ao público do Rio Grande do Sul o que há de melhor em música erudita e suas diferentes formas. Além de divulgar a produção de Música Clássica do Rio Grande do Sul, oferecendo uma programação de qualidade e descentralizada para o público de todo Estado, os Concertos foram realizados mensalmente e gratuitamente em praças e parques das cidades de Carazinho, Ijuí, Santa Maria, São Borja, Caxias do Sul. Os concertos de abertura e encerramento foram realizados no Parque da Redenção, na grande Capital do Estado do Rio Grande do Sul. 
Ao longo do ano de 2008 o Projeto Concertos Riograndenses realizou 07 (Sete) concertos gratuitos em municípios do estado do Rio Grande do Sul, conforme indica Relatório Final anexo. 
O material de divulgação (anúncios e impressos) está apresentado no Relatório visual de cumprimento do objeto, também anexo a esta defesa. Neste ponto, vale destacar que passados mais de 13 anos da realização dos eventos, a Defendente teve enorme dificuldade em juntar outros clippings de divulgação. 
De qualquer forma, os documentos anexos, além de provar a total execução das apresentações, trazem um vasto material de divulgação com as logomarcas do Ministério da Cultura e da Lei de Incentivo à Cultura, de acordo com o Manual de Aplicação de Logomarcas vigente à época da execução. 
Comprovada a execução integral do projeto, os aspectos formais indicados na Instrução não podem ensejar o julgamento pela devolução total dos valores repassados. 
Como é de conhecimento, a Tomada de Contas Especial deve ser instaurada para ressarcimento do erário, isto é, pressupondo que da ação/omissão tenha havido dano aos cofres públicos. A fim de corroborar tal afirmação, dispõe o RI do Tribunal de Contas da União: 
"Art. 197. Diante da omissão no dever de prestar contas, da não-comprovação da aplicação dos recursos repassados pela União na forma prevista no inciso VIII do art. 5º, da ocorrência de desfalque ou desvio de dinheiros, bens ou valores públicos, ou, ainda, da prática de qualquer ato ilegal, ilegítimo ou antieconômico de que resulte dano ao erário, a autoridade administrativa competente, sob pena de responsabilidade solidária, deverá imediatamente adotar providências com vistas à instauração de tomada de contas especial para apuração dos fatos, identificação dos responsáveis e quantificação do dano." (grifou-se) 
Ora, se os valores captados foram integralmente utilizados para consecução do Projeto, então não há que se falar em ressarcimento aos cofres públicos, sob pena da União acrescer seu patrimônio, em detrimento da Defendente, sem que para isso haja fundamento jurídico. 
Ademais, tal condenação ofenderia sobremaneira os princípios da razoabilidade e proporcionalidade, já que não haveria adequação entre a medida adotada (devolução aos cofres públicos) e a finalidade que se pretende alcançar (penalizar a Defendente pelas irregularidades citadas acima) . 
Veja-se que o próprio RI deste Egrégio Tribunal prevê em seu artigo 209, §2° exatamente a hipótese que se relata nos autos, quando estabelece: 
"Art. 209. ....................................................................... § 2º Contas apresentadas em desacordo com as normas legais e regulamentares aplicáveis à matéria poderão ser julgadas regulares com ressalva, desde que se comprove, por outros meios, a boa e regular aplicação dos recursos." (grifou-se) 
Por fim, oportuno esclarecer que a medida também ofenderia o subprincípio da necessidade, já que existem outros meios de reprovar o erro formal cometido pela Defendente, sem que haja condenação de tamanha gravidade.
IV. DOS PEDIDOS 
Isto posto, por todas as motivações acima colocadas, requer-se deste Egrégio Tribunal de Contas da União que seja: 
reconhecida a prescrição da pretensão ressarcitória e punitiva da União, sendo determinado o sumário arquivamento da presente TCE; 
ou, alternativamente, caso assim não entendam Vossas Excelências, que os documentos ora apresentados sejam considerados suficientes para a aprovação das contas, ainda que com ressalvas. Sem mais para o momento, reiteramos votos de mais sincera estima e apreço"". (Peça 38, p. 8-10) 
37.	Como se nota no excerto supratranscrito, as defendentes alegam ter aplicado os recursos captados na execução do objeto pactuado, o que, no seu entender, impediria o seu ressarcimento ao erário, posto enriquecimento ilícito por parte da União, além de tal fato constituir ofensa aos princípios da proporcionalidade e da razoabilidade. Contudo, cumpre registrar, de pronto, a inadmissibilidade de tal pleito, senão vejamos.
38.	Em primeiro lugar, quanto à alegação de as responsáveis terem aplicado os recursos captados no objeto da avença, tem-se que tal fato, de per si, não impede seja pleiteada a sua devolução pelo Poder Público. Isso porque há sempre a necessidade preponderante de se comprovar o atingimento dos objetivos previstos no instrumento, pois, caso contrário, não se chegou ao fim colimado, por evidente, além da comprovação do nexo causal entre os recursos liberados e o objeto executado.
39.	É o que prescreve a jurisprudência pacífica do TCU, estabelecendo que a frustração dos objetivos da avença importa a condenação dos responsáveis à devolução dos recursos federais transferidos, ainda que parte ou a totalidade dos recursos repassados tenha sido aplicada no objeto do ajuste (Acórdãos 3324/2015 e 4312/2014, ambos da 2ª Câmara; 1731/2015 e 5661/2014, da 1ª Câmara) .
40.	No caso em tela, tanto o MinC quanto a CGU atestaram a não-consecução dos objetivos do ajuste, uma vez a documentação apresentada a título de prestação de contas não lograr comprovar o nexo causal entre os recursos liberados e os trabalhos executados, conforme prescrevem tanto a norma quanto a jurisprudência do Tribunal. Em suma, não há comprovação documental efetiva de que os recursos para a consecução dos eventos advieram integralmente do ajuste sob análise. 
41.	Registre-se que o MinC, ante a precariedade da documentação apresentada pelo proponente, requereu fosse enviado seu complemento, contendo, especificamente, conforme o Oficio 154/2016/SEFIC/PASSIVO/G3 (Peça 3, p. 108) :
"a) Comprovação da execução dos concertos previstos, informando data, local, horário e público participante;
	b) Informações acerca do valor do ingresso, inclusive promocional;
	c) Fotos de cada concerto devidamente identificadas e datadas;
	d) Clippings de divulgação;
e) Exemplares dos materiais de divulgação (cartazes, banners, folders, camisetas e outdoors) ;
	f) Comprovação da execução do serviço de mídia radiofônica;
	g) Informações acerca da acessibilidade nos locais de realização e público participante;
	h) Qualquer outra documentação considerada pertinente para comprovação do objeto". 
42.	Como se nota, resta materializada a completa ausência de documentação comprobatória da efetiva realização do objeto pactuado, uma vez tratar-se de material indispensável à comprovação fática da realização dos espetáculos nos locais e datas previstos, pois, sem os mesmos, torna-se virtualmente impossível tal atestado.
43.	E, em adendo, anexos às alegações de defesa apresentadas, em seção denominada "Relatório Visual", constam apenas fotografias indicativas dos referidos locais, sem que, contudo, tais fotografias mostrem a efetiva realização dos eventos, demonstrando, de forma cabal e inconteste, a presença de público, a data do espetáculo, resumindo-se, apenas, em imagens genéricas dos referidos lugares, nada mais (Peça 39, p. 1-9) .
44.	Já da seção intitulada "Material de Divulgação", constam apenas as imagens de um cartaz e um folder indicando a realização dos eventos, mas que, mesmo que ostentem a logomarca do MinC e dos demais patrocinadores, ainda assim, por si só, não apresentam condão probatório algum da efetiva realização dos referidos concertos, por evidente (Peça 39, p. 10-12) . 
45.	Destaque-se que, ainda das alegações de defesa de Peça 38, desta feita às p. 10-17, as defendentes apresentam como elemento probatório da execução do objeto apenas o histórico do projeto, com a indicação dos espetáculos previstos e os custos inerentes, nada mais, não se configurando, por óbvio, como documento atestador de quaisquer dos concertos planejados.
46.	Desse modo, como os documentos apresentados não permitem concluir sobre a correta aplicação dos recursos repassados, devem os valores não comprovados serem prontamente impugnados, por evidente.
47.	Dessa forma, ante todo o acima relatado, configura-se devidamente materializada a não comprovação do nexo causal entre os recursos liberados e a execução do objeto pactuado, resultando na não comprovação da boa e regular aplicação dos recursos captados por meio do Pronac 07-4828, tornando imperativa a devolução dos recursos sob tutela.
48.	Assim, ante a manifesta não comprovação da boa e regular aplicação dos recursos, deve-se manter o entendimento de que o prejuízo importaria o valor original de R$ 497.060,75, imputando-se a responsabilidade à empresa Geisa Behnen - ME (CNPJ 08.074.814/0001-82) e à sua dirigente, a Srª Geisa Behnen (CPF XXX.215.440-XX) .
49.	E, uma vez materializada a não comprovação da boa e regular aplicação dos recursos pactuados por meio do Pronac 07-4828, a data de atualização dos débitos, em ambas as irregularidades constatadas, deve ser a data do crédito das transferências na conta corrente do beneficiário, em obediência ao art. 9º da IN/TCU 71/2012 (modificada pela IN/TCU 76/2016) e ao Acórdão 11245/2017-TCU-Primeira Câmara, devendo os valores serem recolhidos ao Fundo Nacional de Cultura.
50.	Da análise dos autos, verifica-se que foi dada oportunidade de defesa aos agentes responsabilizados, em obediência aos princípios constitucionais que asseguram o direito ao contraditório e à ampla defesa (art. 5º, inciso LV, da Constituição Federal) , tendo em vista as notificações realizadas por intermédio dos ofícios acostados.
51.	Registra-se não haver dúvida quanto à atribuição de responsabilidade também à Srª Geisa Behnen (CPF XXX.215.440-XX) , pois, no caso de empresa de natureza "empresário individual", pessoa física e jurídica se confundem, devendo, por conseguinte, ambas serem responsabilizadas solidariamente.
52.	A esse respeito, por meio do Acórdão 5914/2021-TCU-Segunda Câmara, o TCU firmou entendimento no sentido de que "em se tratando de empresário individual, a jurisprudência do Tribunal entende que ele não tem personalidade diversa e separada do titular, constituindo-se como única pessoa com único patrimônio, conforme enunciado do Acórdão 3201/2018-TCU-Segunda Câmara, Rel. Min. Aroldo Cedraz. De igual forma ficou entendido no Acórdão 1563/2012-TCU-Plenário, Rel. Min. Substituto Marcos Bemquerer, ao considerar que os empresários individuais respondem com seus bens particulares pelas dívidas decorrentes da atividade empresarial, integral e solidariamente, pois a empresa individual não tem personalidade diversa e separada de seu titular, constituindo uma única pessoa e um único patrimônio. Na mesma linha ainda são o Acórdão 4784/2014-TCU-Primeira Câmara, Rel. Min. Benjamin Zymler e o Acórdão 10922/2016-TCU-Segunda Câmara, Rel. Min. Substituto André de Carvalho.
53.	Assim, recai sobre a empresa Geisa Behnen - ME (CNPJ 08.074.814/0001-82) e a sua dirigente, a Srª Geisa Behnen (CPF XXX.215.440-XX) a responsabilidade solidária pela não comprovação da boa e regular aplicação dos recursos captados por meio do Pronac 07-4828, em razão da não comprovação do nexo causal entre os recursos recebidos e a execução do objeto pactuado.
54.	Por fim, repise-se que, especificamente no que tange à prescrição da pretensão punitiva, verifica-se que o Acórdão 1441/2016-TCU-Plenário, Relator Ministro Benjamin Zymler, que uniformizou a jurisprudência acerca dessa questão, subordinou tal prescrição ao prazo prescricional geral indicado no art. 205, do Código Civil, que é de dez anos, contado da data de ocorrência da irregularidade sancionada, nos termos do art. 189, do Código Civil, sendo este prazo interrompido pelo ato que ordenar a citação, a audiência ou a oitiva do responsável.
55.	No caso em exame, ocorreu a prescrição da pretensão punitiva, uma vez que a irregularidade sancionada data de 30/1/2010 e o ato de ordenação da citação se deu em 10/2/2021  (Peça 33) .
CONCLUSÃO
56.	Em assim sendo, diante de todos os motivos acima elencados, as alegações de defesa apresentadas pela empresa Geisa Behnen - ME (CNPJ 08.074.814/0001-82) e pela sua dirigente, a Srª Geisa Behnen (CPF XXX.215.440-XX) , não apresentam elementos que as eximam da responsabilidade que lhes é imputada, impondo sejam rejeitadas pelo Tribunal, devendo as contas serem julgadas irregulares, com imputação de débito às responsáveis.
PROPOSTA DE ENCAMINHAMENTO
57.	Diante do exposto, submetem-se os autos à consideração superior, propondo:
a) 	sejam rejeitadas as alegações de defesa apresentadas pela empresa Geisa Behnen - ME (CNPJ 08.074.814/0001-82) e pela sua dirigente, a Srª Geisa Behnen (CPF XXX.215.440-XX) ;
b)	julgar irregulares, nos termos dos arts. 1º, inciso I, 16, inciso III, alínea "c", da Lei 8.443/1992 c/c os arts. 19 e 23, inciso III, da mesma Lei, e com arts. 1º, inciso I, 209, inciso III, 210 e 214, inciso III, do Regimento Interno/TCU, as contas da empresa Geisa Behnen - ME (CNPJ 08.074.814/0001-82) e da sua dirigente, a Srª Geisa Behnen (CPF XXX.215.440-XX) , na condição de beneficiárias de incentivos à cultura da Lei Rouanet; condenando-as ao pagamento da quantia a seguir especificada, com a fixação do prazo de quinze dias, a contar da notificação, para comprovarem, perante o Tribunal (art. 214, inciso III, alínea "a", do Regimento Interno) , o recolhimento da dívida aos cofres do Fundo Nacional de Cultura, atualizada monetariamente e acrescida dos juros de mora, calculados a partir da data discriminada, até a data do recolhimento, na forma prevista na legislação em vigor: 
	Data de referência
	Valor (R$) 

	28/3/2008
	200.000,00

	31/3/2008
	3.400,00

	31/3/2008
	1.242,12

	31/3/2008
	1.200,00

	31/3/2008
	5.000,00

	8/4/2008
	80.000,00

	22/4/2008
	150.000,00

	25/4/2008
	2.000,00

	28/4/2008
	5.000,00

	30/4/2008
	3.000,00

	30/4/2008
	20.000,00

	12/5/2008
	10.000,00

	28/5/2008
	10.000,00

	30/5/2008
	1.218,63

	18/6/2008
	5.000,00

Valor atualizado até 19/4/2021: R$ 1.019.158,29.
c)	autorizar, desde logo, nos termos do art. 28, inciso II, da Lei 8.443/1992, a cobrança judicial da dívida caso não atendidas as notificações;
d)	autorizar, caso solicitado, o pagamento da dívida das responsáveis em até 36 parcelas mensais e consecutivas, nos termos do art. 26 da Lei 8.443/1992 c/c o art. 217 do Regimento Interno, fixando-lhes o prazo de quinze dias, a contar do recebimento da notificação, para comprovarem perante o Tribunal o recolhimento da primeira parcela, e de trinta dias, a contar da parcela anterior, para comprovarem o recolhimento das demais parcelas, devendo incidir sobre cada valor mensal, atualizado monetariamente, os juros de mora devidos, na forma prevista na legislação em vigor;
e)	alertar às responsáveis que a falta de comprovação do recolhimento de qualquer parcela importará no vencimento antecipado do saldo devedor, nos termos do § 2º do art. 217 do Regimento Interno deste Tribunal;
f) 	enviar cópia do Acórdão a ser prolatado, bem como do Relatório e do Voto que o fundamentarem à Procuradoria da República no Estado do Rio Grande do Sul, nos termos do § 3º do art. 16 da Lei 8.443/1992 c/c o § 7º do art. 209 do Regimento Interno do TCU, para adoção das medidas cabíveis; e
g)	enviar cópia do acórdão que vier a ser proferido à Secretaria Especial de Cultura do Ministério do Turismo e às responsáveis para ciência, informando que a deliberação, acompanhada do relatório e voto que a fundamentarem, estará disponível para consulta no endereço www.tcu.gov.br/acordaos, além de esclarecer que, caso requerido, o TCU poderá fornecer as correspondentes cópias, em mídia impressa, aos interessados e aos responsáveis arrolados nestes autos.
O Ministério Público junto ao TCU, nos autos representado pelo Procurador Rodrigo Medeiros de Lima, manifestou-se nos seguintes termos (peça 59) .
 (...) 
O Ministério Público manifesta sua concordância parcial com a SecexTCE quanto ao desfecho sugerido para este processo, apresentando, adiante, ressalva em relação à contagem do prazo prescricional e ao consequente encaminhamento atinente ao débito, ante a prescrição da pretensão de ressarcimento.
Ao julgar, em 17/4/2020, o Recurso Extraordinário (RE) 636.886, no qual se discutia o alcance da regra estabelecida no art. 37, § 5º, da Constituição Federal, relativamente a pretensões de ressarcimento ao erário fundadas em decisões de Tribunal de Contas, o Supremo Tribunal Federal (STF) fixou, com repercussão geral, a tese de que "É prescritível a pretensão de ressarcimento ao erário fundada em decisão de Tribunal de Contas", nos termos do voto do Ministro Alexandre de Moraes.
Registre-se que, contra o julgamento do STF no RE 636.886, foram opostos embargos de declaração pela Advocacia-Geral da União (AGU) , em 14/8/2020, pendentes de apreciação pela Corte Suprema.
Não obstante o RE 636.886 ter sido julgado tendo como contexto a fase de execução de título executivo oriundo de decisão de Tribunal de Contas, é possível constatar, à vista do teor do voto do Ministro Alexandre de Moraes, ao qual aderiram os demais, que a interpretação conferida pela Corte Suprema à matéria constitucional, quanto à inteligência do art. 37, § 5º, da Constituição Federal, é a da prescritibilidade, como regra, da pretensão de ressarcimento ao erário.
Segundo constou do item 2 da ementa do acórdão, somente seriam imprescritíveis "as ações de ressarcimento ao erário fundadas na prática de ato de improbidade administrativa doloso tipificado na Lei de Improbidade Administrativa - Lei 8.429/1992" (grifo nosso) , conforme tese anteriormente definida.
A conclusão afasta, em nosso sentir, a possibilidade de a Corte de Contas continuar a empregar, no exame de suas TCEs, a Súmula TCU 282, segundo a qual "As ac¿o¿es de ressarcimento movidas pelo Estado contra os agentes causadores de danos ao era¿rio sa¿o [em quaisquer casos] imprescriti¿veis.", por veicular interpretação que não mais se coaduna com o entendimento do STF.
Ao mesmo tempo, exige que o TCU se debruce a respeito do prazo e regime prescricionais aplicáveis à pretensão ressarcitória exercida em sede de processo de contas, na medida em que sobre ela não disse a decisão do STF, inclusive por refugir à matéria de direito que lhe fora submetida na oportunidade.
Assim, não havendo, na Lei 8.443/1992 ou em qualquer outro diploma legal, disposição específica, incumbe à Corte de Contas apontar, em atenção ao postulado da segurança jurídica e à vista dos parâmetros legislativos existentes, o arcabouço normativo aplicável, de forma a orientar os trabalhos no âmbito do Tribunal e nortear seus jurisdicionados.
Isso já foi feito no que tange especificamente à pretensão sancionatória, no Acórdão 1441/2016-TCU-Plenário, por ocasião da apreciação de incidente de uniformização de jurisprudência - ante a prevalência, àquele tempo, da tese da imprescritibilidade em qualquer hipótese da pretensão de ressarcimento ao erário. Ali se definiu a aplicação das regras gerais de prescrição, tratadas no Código Civil, aos processos de controle externo, inclusive quanto ao prazo decenal do art. 205 daquele diploma legal, aplicável quando inexistente prazo específico.
Mesmo que reparação e penalidade tenham naturezas distintas, este membro do Ministério Público entende pela aplicação do mesmo regime e prazo decenal à pretensão de ressarcimento, no controle externo, pelas mesmas razões empregadas pelo Tribunal em relação à pretensão sancionatória, em deferência à jurisprudência da Corte de Contas e, também, como forma de assegurar a uniformidade dos critérios de contagem do prazo prescricional.
Não se ignora a existência de alguma divergência quanto à aplicação, no âmbito do Direito Público, das normas gerais de prescrição do Código Civil, pela especial pertinência do diploma às relações jurídicas de Direito Privado. Porém, disposições do Código Civil têm, sim, teor de normas gerais de Direito, aplicáveis também ao Direito Público à falta de norma específica.
Cumpre esclarecer que a aplicação do regramento do Código Civil à prescrição no âmbito do TCU se faz por incidência direta, na condição de regra geral, o que dispensa o suprimento de lacuna legal, por meio de analogia. Nesse sentido, cabe transcrever excerto da manifestação do Ministro Walton Alencar Rodrigues, assente no voto revisor aprovado pelo Plenário do TCU quando da prolação do Acórdão 1.441/2016:
O silêncio da Lei 8.443/1992, acerca da prescrição da multa, não abre lacuna a ser colmatada por analogia, mas hipótese de incidência da regra geral de prescrição, contida na legislação civil codificada.
Haveria, portanto, quando menos, lei formal, dispondo sobre a prescrição do dever-poder sancionador do Tribunal. A expressa disposição legal impede o uso da analogia, porque o instituto somente tem lugar na hipótese de omissão da lei. Essa, aliás, a dicção do art. 4º da Lei de introdução às normas do direito brasileiro, que transcrevo:
"Art. 4º Quando a lei for omissa, o juiz decidirá o caso de acordo com a analogia, os costumes e os princípios gerais de direito." (grifos meus) 
No caso em exame, não há lacuna a ser preenchida por analogia com o direito público ou civil, mas regra de incidência direta, assentada no art. 205 do Código Civil.
Por essas razões, afasto-me das conclusões trazidas pelo e. relator, no sentido de que o Tribunal haveria de subordinar seu poder-dever de impor sanções à prescrição quinquenal, por ser esse o prazo preponderante "no microssistema do Direito Público". 
Manifesto-me, pois, pela incidência da regra geral de prescrição assentada no Código Civil, aplicável a todos os casos em que a lei sobre ela não dispuser explicitamente.
 (grifos nossos e do original) 
A mesma linha de raciocínio ora defendida foi desenvolvida no parecer proferido pelo então Procurador-Geral do MP/TCU, Dr. Paulo Soares Bugarin, no âmbito do TC Processo 030.926/2015-7, conforme demonstra o trecho seguinte:
12. Sobre o uso do Código Civil para extrair a norma jurídica aplicável à prescrição da pretensão punitiva afeta às relações de Direito Público, entendo que, sem embargo de reconhecer os contornos próprios de cada disciplina, não se pode delimitar de forma estanque as esferas entre Direito Civil e Direito Administrativo, Direito Público e Direito Privado. Nesse sentindo, para alguns doutrinadores, a crescente constitucionalização do Direito Civil (expoente do Direito Privado) e do Direito Administrativo (expoente do Direito Público) contribui para a dificuldade, em qualificadas dimensões, na contraposição pura e simples entre Direito Público e Privado. 
13. Com efeito, nem tudo que está dentro do Código Civil é propriamente, ou exclusivamente, matéria de Direito Civil. Não se pode olvidar que o CC/2002 também dispõe de matérias consideradas de cunho administrativo, tais como: conceituação de pessoa jurídica de direito público (arts. 40 e 41) ; responsabilidade civil de pessoa jurídica de direito público (art. 43) ; fundações (art. 62 e seguintes) ; bens públicos (art. 98 e seguintes) ; desapropriação (art. 1.275, inciso V, considerada como causa de perda da propriedade imóvel) ; as restrições ao uso anormal da propriedade (art. 1.277 e seguintes) ; a passagem forçada (art. 1.285) ; a imposição de passagem de cabos e tubulações (art. 1.286) ; a regulação das águas e questão dos aquedutos (art. 1288 e seguintes) ; a limitação entre prédios (art. 1.297) e o direito de construir (art. 1299 e seguintes) .
14. Da mesma forma, diversos institutos do Direito Civil são corriqueiramente utilizados pelo Tribunal, inclusive em sua atuação sancionadora, a exemplo da solidariedade passiva (arts. 275 a 285 do CC/2002) e da desconstituição da personalidade jurídica de empresas (art. 50 do CC/2002) .
15. Desta forma, data vênia, não se mostra despropositado ou inadequado utilizar a disciplina do Código Civil para se estabelecer prazo prescricional aplicável ao TCU.
 (peça 3, p. 3, do TC Processo 030.926/2015-7 - grifos nossos e do original) 
Tendo em vista a adoção do Código Civil como marco legal a nortear a tese ora defendida, cabe verificar qual seria o marco temporal a ser adotado pelo Tribunal como início da contagem do prazo prescricional para o exercício da pretensão de ressarcimento.
O Código Civil, em seu art. 189, estabelece que "violado o direito, nasce para o titular a pretensão, a qual se extingue, pela prescrição, nos prazos a que aludem os arts. 205 e 206". Para a atividade de controle externo, o momento de violação do direito pode ser associado à data da ocorrência da irregularidade, ou seja, da prática de algum ilícito que acarrete dano aos cofres públicos. Esse seria, portanto, o marco inicial para o exercício da pretensão condenatória do TCU, pelo qual se dá a "apuração dos fatos, identificação dos responsáveis e quantificação do dano", ex vi do disposto no art. 8º da Lei 8.443/1992.
Há que se reconhecer, contudo, a suspensão do curso do prazo prescricional sempre que momentaneamente obstado o prosseguimento no exercício da pretensão por razão unicamente imputável ao responsável, a exemplo da submissão extemporânea de elementos adicionais. Uma vez obstada, temporariamente, a pretensão, não deve ter curso a prescrição, por necessária simetria, na medida em que a última constitui, justamente, o prazo legal de exercício da primeira.
O referido entendimento é extraído do item 9.1.5 do Acórdão 1441/2016-TCU-Plenário:
9.1. deixar assente que:
 (...) 
9.1.5. haverá a suspensão da prescrição toda vez que o responsável apresentar elementos adicionais de defesa, ou mesmo quando forem necessárias diligências causadas por conta de algum fato novo trazido pelos jurisdicionados, não suficientemente documentado nas manifestações processuais, sendo que a paralisação da contagem do prazo ocorrerá no período compreendido entre a juntada dos elementos adicionais de defesa ou da peça contendo o fato novo e a análise dos referidos elementos ou da resposta da diligência, nos termos do art. 160, §2º, do Regimento Interno;
 (grifo nosso) 
Raciocínio semelhante se aplica às hipóteses em que o exercício da pretensão de ressarcimento restar intencionalmente obstaculizado em virtude de conduta fraudulenta dos responsáveis, dissimuladora da irregularidade ensejadora do dano ao erário, com fins a lhes assegurar a impunidade e a retenção de eventuais vantagens ilícitas. Nesses casos, admitir o curso da prescrição desde a ocorrência da irregularidade lhes permitiria beneficiarem-se da própria conduta fraudulenta, da própria torpeza, de forma incompatível com a boa-fé objetiva.
Ainda que a lei seja omissa quanto a tal hipótese impeditiva da prescrição, ela decorre da própria lógica da prescrição e do ditame da boa-fé objetiva que, como princípio geral de direito, presta-se à colmatação de lacunas, nos termos do art. 4º da Lei de Introdução às Normas do Direito Brasileiro (LINDB) .
Orientações semelhantes são identificadas na jurisprudência do STJ:
 (...) 5. Outro relevante e grave aspecto a ser destacado é a intenção deliberada do Sr. Hélio Viana Freitas em obstar a realização de sua citação, como atestado pelo meirinho, em 9.7.2009. Ao argumentar a existência de prescrição, quando se escondeu intencionalmente e só compareceu aos autos em virtude da realização de penhora on-line nas suas contas correntes, denota propósito de "beneficiar-se com a própria torpeza". Tal conduta não encontra amparo jurídico e não pode ser chancelada pelo Poder Judiciário. Precedentes: AgInt nos EDcl no AREsp 1.013.829/RJ, Rel. Min. Marco Aurélio Bellizze, Terceira Turma, DJe 14.8.2018; REsp 1.740.260/RS, Rel. Min. Ricardo Villas Bôas Cuevas, Terceira Turma, DJe 29.6.2018; AgRg no REsp 1.398.155/RN, Rel. Min. Benedito Gonçalves, Primeira Turma, DJe 28.9.2015; REsp 1.366.694/MG, Rel. Min. Mauro Campbell Marques, Segunda Turma, DJe 17.4.2013.
 (...) 
 (REsp 1770249/RJ, Rel. Ministro HERMAN BENJAMIN, SEGUNDA TURMA, julgado em 8/11/2018, DJe 19/11/2018) (grifos nossos) 
ADMINISTRATIVO. CONTRATO. INADIMPLÊNCIA. ANTECIPAÇÃO DO VENCIMENTO. PRAZO DE PRESCRIÇÃO. MANUTENÇÃO DO TERMO INICIAL.
1. Trata-se de ação monitória referente ao contrato de abertura de crédito para financiamento estudantil em que a origem afastou a prescrição reconhecida pelo juízo de primeiro grau.
2. Esta Corte pacificou seu entendimento no sentido de que, mesmo diante do vencimento antecipado da dívida, subsiste inalterado o termo inicial do prazo de prescrição - no caso, o dia do vencimento da última parcela, 10.2.2008. Precedentes.
3. Note-se, ainda, que a ninguém é admitido valer-se da própria torpeza. Ora, entender em favor da antecipação do prazo em questão beneficiaria o próprio devedor que criou o óbice para o recebimento do crédito.
4. Recurso especial não provido.
 (REsp 1247168/RS, Rel. Ministro MAURO CAMPBELL MARQUES, SEGUNDA TURMA, julgado em 17/5/2011, DJe 30/5/2011) (grifos nossos) 
A circunstância impeditiva da prescrição de que aqui se cogita guarda coerência, ainda, com a teoria da actio nata, em sua feição subjetiva, sob a qual não há se falar em inércia daquele a quem caberia exercer a ação sem que ele detenha condições de saber do próprio ato irregular. Segundo a teoria, é a partir da efetiva ciência da violação da ordem jurídica que exsurge a pretensão e, por corolário, a fluência do prazo para o seu regular exercício, haja vista que, repise-se, não se tem por razoável exigir do titular da pretensão o seu devido exercício antes mesmo de que tenha ciência sobre o fato irregular ou seus efeitos (no caso, o dano ao erário) . Nessa linha é o seguinte julgado do STJ:
PROCESSUAL CIVIL E ADMINISTRATIVO. RECURSO ESPECIAL. APREENSÃO DE VEÍCULO REVERTIDA JUDICIALMENTE. DANOS EMERGENTES. PRESCRIÇÃO. TERMO INICIAL. PRINCÍPIO DA ACTIO NATA. (...) 
1. O curso do prazo prescricional do direito de reclamar inicia-se somente quando o titular do direito subjetivo violado passa a conhecer o fato e a extensão de suas consequências, conforme o princípio da actio nata. (...) .
 (...) 
 (REsp 1257387/RS, Rel. Ministra ELIANA CALMON, SEGUNDA TURMA, julgado em 5/9/2013, DJe 17/9/2013 - grifos nossos) 
Registre-se que a adoção da teoria da actio nata, em sua subjetiva acepção, é medida que, para além de juridicamente razoável - vez que permite à prescrição operar, de fato, como instrumental garantidor da ordem e segurança jurídicas, em vez de favorecer unicamente ao interesse privado do agente dissimulador - desvela-se imprescindível aos casos em que se apuram danos decorrentes de ilícitos de maior complexidade, que, pela própria natureza de que se revestem, não têm percepção prontamente evidenciadas e, portanto, são impassíveis de ciência imediata pelos órgãos de controle da gestão pública.
Não estamos a olvidar que, ao se considerar como termo inicial da prescrição o momento em que o detentor da legítima pretensão obtém (ou poderia obter) a inequívoca ciência do ato irregular, poderá haver situações em que o início do prazo prescricional remanesça suspenso por prazo demasiadamente longo, o que poderia culminar em indesejável prejuízo ao devido processo legal. Para situações tais, caberia ao Tribunal avaliar, como já faz atual e rotineiramente, se o desproporcional lapso desde a prática da irregularidade ensejadora de dano tem o condão de prejudicar o contraditório e a ampla defesa, a exemplo do que preconiza o inciso II do art. 6º da Instrução Normativa TCU 71/2012.
Ressalvamos, ainda, a hipótese em que, a despeito do decurso do prazo prescricional, verificam-se indicativos de ato doloso de improbidade administrativa tipificado na Lei 8.429/1992 como causa de dano ao erário, o que, em tese, revestiria a pretensão ressarcitória de imprescritibilidade. Ainda que não caiba ao TCU a capitulação formal da conduta sob tal categoria jurídica, não há impedimento a que o Tribunal prossiga no desempenho de sua atividade fiscalizatória, se assim justificarem a materialidade e a relevância do fato, valendo-se de sua expertise na apuração do dano de modo a, inclusive, subsidiar eventual atuação em juízo do Ministério Público comum ou da própria pessoa jurídica de direito público lesada - conforme legitimidade que lhes atribui o art. 17 da Lei 8.429/1992 -, com fins à persecução do ressarcimento ao erário.
Em vista dos parâmetros acima apontados, verifica-se a ocorrência da prescrição da pretensão ressarcitória no presente caso concreto. O termo inicial para a contagem do prazo prescricional é o dia 1º/3/2010, efetivo prazo final para apresentação da prestação de contas do projeto Pronac 07-4828, e o ato que ordenou a citação dos responsáveis foi emitido em 9/2/2021 (peça 29) , mais de dez anos desde o advento das pretensões sancionatória e ressarcitória do TCU, portanto.
***
Caso não venha a ser acolhida a contagem do prazo prescricional com fundamento na tese decenal anteriormente defendida, propomos, subsidiariamente, a aplicação, por analogia, da Lei 9.873/1999, a qual estabelece prazo quinquenal e regime específico de prescrição para o exercício de ação punitiva pela Administração Pública Federal direta e indireta e dá outras providências.
Ainda que o controle externo não se confunda com o exercício sancionatório do poder de polícia - de cuja prescrição a lei trata -, nada impede a adoção da referida norma, com fins à integração normativa - se considerada a existência de lacuna legislativa - por ser a que apresenta, no âmbito específico do regime jurídico de Direito Público, maior aderência às especificidades do controle externo, no que tange à sua face persecutória e ao seu caráter não judicial.
A adoção da Lei 9.873/1999 tem como vantagem a convergência com precedentes do STJ que tratam da matéria da prescrição no controle externo, a exemplo dos indicados a seguir:
EMENTA: ADMINISTRATIVO. PREFEITO. PROCEDIMENTO ADMINISTRATIVO. TCU. RESSARCIMENTO AO ERÁRIO. AÇÃO ANULATÓRIA. PRESCRIÇÃO QUINQUENAL. PRECEDENTE DA SEGUNDA TURMA: RESP N. 1.480.350/RS. PRECEDENTE DA PRIMEIRA TURMA: RESP N. 1.129.206/PR.
I - Ação originária visando à anulação do procedimento administrativo instaurado no TCU contra o autor que, enquanto Prefeito do Município de Pedra/PE, teria superfaturado obras de construção de escolas municipais, culminando na condenação ao ressarcimento de parte da quantia recebida em virtude do Convênio n.5.328/96, e multa.
II - Prescrição quinquenal reconhecida, considerando que a vigência do referido Convênio data de 1997, e a Tomada de Contas foi instaurada pelo TCU somente em 2005.
III - Os autos não versam sobre ação de ressarcimento para o fim de se estabelecer sobre a imprescritibilidade nos termos constitucionais respectivos. 
IV - "Em virtude da lacuna legislativa, pois não há previsão legal de prazo para a atuação do Tribunal de Contas da União, deve ser-lhe aplicado o prazo quinquenal, por analogia aos arts. 1º do Decreto 20.910/32 e 1º da Lei 9.873/99" (REsp n. 1.480.350/RS, Rel. Ministro Benedito Gonçalves, primeira turma, julgado em 5/4/2016, DJe 12/4/2016) .
V - Precedente análogo da Primeira Turma, sob o enfoque da Lei n.9.874/99.
VI- Recurso especial improvido.
 (REsp 1464480/PE, Rel. Ministro FRANCISCO FALCÃO, SEGUNDA TURMA, julgado em 13/6/2017, DJe 23/6/2017 - grifos nossos) 
EMENTA: PROCESSUAL CIVIL E ADMINISTRATIVO. RECURSO ESPECIAL. TRIBUNAL DE CONTAS DA UNIÃO. PROCESSO DE TOMADA DE CONTAS ESPECIAL. VIOLAÇÃO A INSTRUÇÃO NORMATIVA. EXAME INCABÍVEL EM SEDE DE APELO ESPECIAL. ARTS. 31 E 57 DA LEI 8.443/92, 471 DO CPC, 884 DO CC, 26, VI, E 27, § 1º, DA LEI 9.784/99. AUSÊNCIA DE PREQUESTIONAMENTO. SÚMULA 211/STJ. TESE DE PRESCRIÇÃO ADMINISTRATIVA. AUSÊNCIA OU FALHA NA PRESTAÇÃO DE CONTAS. IMPUTAÇÃO DO DÉBITO E APLICAÇÃO DE SANÇÃO. NÃO CONFIGURAÇÃO DE HIPÓTESE DE IMPRESCRITIBILIDADE. LACUNA LEGISLATIVA. NECESSIDADE DE INTEGRAÇÃO POR ANALOGIA. APLICAÇÃO DO PRAZO QUINQUENAL. DECURSO. OCORRÊNCIA.
 (...) 
7. Em virtude da lacuna legislativa, pois não há previsão legal de prazo para a atuação do Tribunal de Contas da União, deve ser-lhe aplicado o prazo quinquenal, por analogia aos arts. 1º do Decreto 20.910/32 e 1º da Lei 9.873/99. Em hipótese similar à presente, porquanto ausente prazo decadencial específico no que concerne ao exercício do poder de polícia pela Administração, antes do advento da Lei 9.873/99, a Primeira Seção desta Corte, no julgamento do REsp 1.105.442/RJ (Rel Min. Hamilton Carvalhido, Primeira Seção, DJe 22/2/2011) , sob o rito do art. 543-C do CPC, assentou ser ele de 5 anos, valendo-se da aplicação analógica do art. 1º do Decreto 20.910/32.
8. Recurso especial parcialmente conhecido e, nessa extensão, provido para julgar procedente o pedido inicial, desconstituindo a decisão do Tribunal de Contas da União no processo de tomada de contas especial do Convênio 5013/96, ressalvando-se a via judicial para o pleito de eventual ressarcimento.
 (REsp 1480350/RS, Rel. Ministro BENEDITO GONÇALVES, PRIMEIRA TURMA, julgado em 5/4/2016, DJe 12/4/2016 - grifos nossos) 
Cabe destacar que a Corte Suprema, em decisões monocráticas de caráter liminar, também já indicou a aplicação da Lei 9.873/1999, para fins de contagem do prazo prescricional, aos processos de controle externo, a saber:
EMENTA: DECISÃO MANDADO DE SEGURANÇA - TRIBUNAL DE CONTAS DA UNIÃO - TOMADA DE CONTAS ESPECIAL - PRESCRIÇÃO - LIMINAR DEFERIDA. 
1. (...) Coesa Engenharia Ltda. insurge-se contra a deliberação nº 1.110/2017, por meio da qual o Tribunal de Contas da União, no processo de tomada de contas especial nº Processo 016.851/2003-9, condenou-a, juntamente com prefeito e gestores do Departamento Nacional de Obras contra as Secas - DNOCS, ao pagamento de multa e ressarcimento de débito (...) . Consoante narra, o alegado pagamento a maior teria ocorrido em 13 de outubro de 1992, havendo sido as contas dos gestores inicialmente julgadas regulares pelo Órgão de fiscalização. Relata a posterior reabertura desses processos, apreciados em conjunto com a tomada de contas especial impugnada, instaurada em 2003 e da qual foi inicialmente intimada para defender-se em 2006. (...) Evocando precedentes, afirma a incidência da Lei nº 9.873/1999, a estabelecer prazo para exercício de ação punitiva pela Administração Pública federal. (...) O Tribunal de Contas da União, em informações, aponta a inviabilidade de o Judiciário adentrar o mérito da decisão administrativa. (...) Refere-se a trechos de pronunciamentos formalizados no processo impugnado, segundo os quais: no tocante à aplicação de multa, a Lei nº 8.443/1992, a reger a atividade do Tribunal, não prevê regra de prescrição e, mesmo se aplicado o prazo decenal versado no artigo 205 do Código Civil, a citação dos gestores teria interrompido a fluência; a pretensão de reparação civil do Estado é imprescritível. O processo está concluso para apreciação da medida acauteladora. 
2. Surgem com relevância maior as causas de pedir atinentes ao devido processo legal e à segurança jurídica. O sobrepreço imputado pelo Órgão de controle teria ocorrido em 1992, sobrevindo apenas em 2006 a notificação da impetrante para responder ao processo administrativo que levou à determinação de ressarcimento ao erário e aplicação de multa (...) . Decorridos treze anos entre o fato supostamente lesivo e a intimação do particular, o Estado não poderia mais buscar o ressarcimento ou a punição, seja na via administrativa, seja na judicial. (...) O que ocorre, tradicionalmente, no Direito? O quinquênio a reger a prescrição (...) . Verifico-o quanto à ação a ser ajuizada pela Fazenda, assim como por aquele prejudicado por ato do Estado - Decreto nº 20.910/1932. Mais ainda: esse é o lapso aplicável, por força da Lei nº 4.717/1965, à ação popular e à ação de improbidade, nos termos do artigo 23, inciso I, da Lei nº 8.429/1992. É observável, também, considerado o poder-dever de autotutela administrativa - artigo 54 da Lei nº 9.784/1999. Por fim, atentem para a integral incidência, quanto à atuação sancionatória do Tribunal de Contas da União, da Lei nº 9.873/1999, conforme decidido pela Primeira Turma no mandado de segurança nº 32.201, relator o ministro Luís Roberto Barroso. Em suma, descabe admitir que o Poder Público, na seara patrimonial, cruze os braços, permanecendo com poder exercitável a qualquer momento. A evocação da segurança jurídica, como garantia da cidadania diante de guinadas estatais, confere relevância à passagem do tempo. Por isso há, no cenário, a prescrição, a alcançar a pretensão, a ação, e a decadência, que apanha e fulmina o próprio direito. Nesse contexto, deve o Tribunal de Contas da União observar o lapso de cinco anos para proceder à notificação daquele que busca responsabilizar por dano ao erário. 
3. Defiro a liminar, suspendendo, relativamente à impetrante, os efeitos da condenação imposta pelo Órgão impetrado por meio da deliberação nº 1.110/2017 (...) .
 (...) 
 (Mandado de Segurança [MS] 35294, Relator: Min. MARCO AURÉLIO, julgado em 6/3/2018, publicado em PROCESSO ELETRÔNICO DJe-044 DIVULG 7/3/2018 PUBLIC 8/3/2018 - grifos nossos) 
Não se pode deixar de mencionar, também, que, na apreciação do RE 636.886, o Ministro Gilmar Mendes destacou que a "prescritibilidade é a regra" e defendeu o emprego supletivo da Lei 9.873/1999, ante a ausência de lei específica, no âmbito dos processos de contas.
A contagem do prazo quinquenal da referida lei teria início, de acordo com o entendimento do Ministro Gilmar Mendes, por ocasião da apresentação da prestação de contas, quando fosse o caso, ou, em caso de omissão, "apenas [...] com o início da tomada de contas especial pelo controle interno ou externo"; a complementação da prestação de contas caracterizaria uma das causas interruptivas; e as providências da fase interna serviriam como período de suspensão da prescrição.
No seguinte excerto de seu voto, o Ministro Gilmar Mendes resumiu os principais aspectos de sua compreensão sobre o emprego do prazo quinquenal:
Por oportuno, registro a incidência de prazos diferenciados a depender da fase fiscalizatória em que se encontre o fato que cause prejuízo ao erário.
Primeiro, há prazo decadencial (prescricional punitivo, nos termos da lei) quinquenal entre a data da prestação de contas e o início da fase preliminar de tomada de contas especial (citação ou notificação do interessado ou responsável pela prestação de contas na fase preliminar de tomada de contas pelos órgãos internos ou externos) , com a observância de causas de interrupção (retificação da prestação de contas pelo responsável) e de suspensão (enquanto durar a fiscalização preliminar realizada pelo controle interno do Ente Público, diante da inexistência de inércia estatal na averiguação do fato) . Pela obviedade, em se tratando de ato de fiscalização prévia (controle externo preventivo) , sequer existe a inércia estatal a justificar o início de qualquer decurso de tempo.
Secundariamente, uma vez iniciada a tomada de contas pelo órgão de controle interno ou externo, de forma preliminar, em decorrência de ser causa interruptiva legal, reinicia-se novo prazo decadencial (prescricional punitivo) até a decisão condenatória recorrível pelo Tribunal de Contas.
Terceiro, a contar da decisão final do Tribunal de Contas, inicia-se prazo prescricional (próprio) para ajuizamento da correspondente ação de execução. (...) 
Ainda em favor da aplicação da Lei 9.873/1999, não poderíamos deixar de mencionar as abalizadas contribuições do então Procurador-Geral do Ministério Público de Contas da União, Dr. Lucas Rocha Furtado, no TC Processo 001.753/2002-3, e da atual Procuradora-Geral, Dra Cristina Machado da Costa e Silva, no TC Processo 020.635/2004-9.
Ressalta-se a completude do regime prescricional da Lei 9.873/1999, conforme ressaltado pela Procuradora-Geral do MP/TCU no mencionado parecer, dispondo a norma do marco inicial de contagem do prazo, na "data da prática do ato [irregular]", e das respectivas causas interruptivas, enumeradas no seu artigo 2º:
Art. 2o Interrompe-se a prescrição da ação punitiva:
I - pela notificação ou citação do indiciado ou acusado, inclusive por meio de edital;
II - por qualquer ato inequívoco, que importe apuração do fato;
III - pela decisão condenatória recorrível.
IV - por qualquer ato inequívoco que importe em manifestação expressa de tentativa de solução conciliatória no âmbito interno da administração pública federal.
À exceção do inciso IV do art. 2º da Lei 9.873/1999, nota-se que as causas interruptivas indicadas nos incisos I a III constituem eventos sucessivos. Após efetuadas as apurações iniciais, com marco interruptivo demarcado por "qualquer ato inequívoco, que importe apuração do fato" (inciso II) , e estando presentes as condições de procedibilidade, forçosamente deverá ser promovida "a notificação ou citação do indiciado ou acusado" (inciso I) , visto constituir tal ato de comunicação pressuposto de oportunização do contraditório e, assim, condição de validade de eventual condenação, à luz do devido processo legal. Suceder-lhes-á, igualmente, "a decisão condenatória recorrível" (inciso III) , se houver.
Assim, devem ser entendidas como causas sucessivas e não repetíveis de interrupção do prazo prescricional, à semelhança do que se observa no Direito Penal, onde, de igual modo, o legislador optou pelo estabelecimento de causas interruptivas sucessivas, a exemplo do recebimento da denúncia e da publicação da sentença ou acórdão condenatórios recorríveis (art. 117, incisos I e IV, do Código Penal) .
Na lição de Marcelo Madureira Prates, com a qual este membro do Ministério Público se alinha:
 (...) no que toca aos atos que interrompem a prescrição administrativa, acreditamos que os atos interruptivos previstos no art. 2º [incisos I a III] da Lei nº 9.873/99 constituem sucessão cronológica de atos não-repetíveis nem substituíveis, o que implica que cada ato aí previsto somente possa ocorrer uma única vez e em momento determinado, já que, praticado o ato posterior, extingue-se a possibilidade de praticar o ato logicamente anterior. Essa visão coaduna-se com aquela e, mais ainda, dela decorre, de que o processo administrativo punitivo há de ser visto como uma sucessão cronológica de quatro fases fundamentais, quais sejam:
 (1) investigativa, destinada à apuração dos fatos suspeitos, é dizer, à coleta de elementos indiciários sobre a materialidade do fato e a autoria;
 (2) contraditória, a qual se inicia com a citação do suposto infrator, visando a lhe garantir contraditório e ampla defesa;
 (3) decisória, referente à decisão inicial recorrível; e
 (4) recursal, em que há a decisão final no plano administrativo.
 (p. 905 - grifos nossos e do original) 
Transpondo-se os eventos previstos nos incisos I a IV do art. 2º da Lei 9.873/1999 para o contexto do processo de contas, pode ser feito o seguinte cotejo:
	CAUSA INTERRUPTIVA PREVISTA NO ART. 2º DA LEI 9.873/1999
	PROVIDÊNCIA E CORRESPONDENTE MOMENTO DE CARACTERIZAÇÃO
	INSTÂNCIA RESPONSÁVEL
 (sem possibilidade de repetição do "ato inequívoco" que já tenha sido praticado por outra instância) 

	II - por qualquer ato inequívoco, que importe apuração do fato;
	Data do ato administrativo praticado na fase investigativa ou do documento (relatório de fiscalização etc.) que caracterize o "ato inequívoco", com a "reunião de elementos mínimos de convicção para a caracterização de um ilícito (materialidade do fato e autoria) ", acompanhado da determinação de providências para averiguar a ocorrência do dano e a identificação dos responsáveis.
	Órgão ou entidade responsável pelo repasse dos recursos
Controle Interno
TCU
Outras instâncias de controle (autoridades policiais, Ministério Público, entre outras) 

	IV - por qualquer ato inequívoco que importe em manifestação expressa de tentativa de solução conciliatória no âmbito interno da administração pública federal.
	Primeira possibilidade: data em que o responsável manifesta sua intenção, na fase interna da TCE, de "recolher o valor principal integral atualizado monetariamente, sem a incidência de juros moratórios, nos termos do art. 12, § 2º, da Lei 8.443, de 16 de julho de 1992" (caput do art. 13-A da Instrução Normativa TCU 71/2012) ou a data em que o responsável providencia tal recolhimento e, em seguida, apenas comunica tal providência à Administração (sujeito à complementação de valores) .
	Órgão ou entidade responsável pelo repasse dos recursos

		Segunda possibilidade (desde que não implementada a primeira) : data em que o responsável manifesta, na fase externa da TCE, sua intenção de recolher odébito, ou recolhe o montante que entende devido e, em seguida, comunica tal providência ao TCU (sujeito à complementação de valores) .
	TCU

	I - pela notificação ou citação do indiciado ou acusado, inclusive por meio de edital;
	Data da ciência da citação pelos responsáveis ou de publicação do edital no DOU.
	TCU

	III - pela decisão condenatória recorrível.
	Data da prolação do acórdão condenatório (sujeito a recurso) .
	TCU

Quanto à hipótese do inciso I do art. 2º da Lei 9.873/1999, defendemos a sua caracterização, no âmbito do controle externo, apenas quando o responsável toma ciência da citação efetuada pelo TCU (ou quando é publicado o edital de citação no DOU) . Não se deve considerar, para tanto, as eventuais notificações anteriores encaminhadas ao responsável, mesmo que tenha havido sua respectiva ciência, por não constituírem atos essenciais e suficientes de comunicação.
Conforme assentado na jurisprudência do TCU, somente a citação realizada pelo Tribunal cumpre o efetivo papel de abertura do contraditório e da ampla defesa, de modo que somente sua falha ou ausência têm o condão de invalidar eventual juízo condenatório:
A ausência de notificação do responsável na fase interna do processo de tomada de contas especial não implica vício, porquanto a fase interna constitui procedimento inquisitório de coleta de provas, assemelhado ao inquérito policial, e a fase externa, que se inicia com a autuação do processo no TCU, é que garante o direito à ampla defesa e ao contraditório.
 (Acórdão 653/2017-TCU-Segunda Câmara - Relator: Ministro Augusto Nardes) 
Não há obrigatoriedade de oferecimento de contraditório na fase interna de tomada de contas especial, razão por que a ausência de notificação de responsável nessa fase não prejudica o andamento do processo no TCU. O direito à ampla defesa e ao contraditório deve ser garantido na fase externa. 
 (Acórdão 1514/2007-TCU-Segunda Câmara - Relator: Ministro Ubiratan Aguiar) 
Advertimos, por último, que, a despeito da impertinência da única causa suspensiva expressamente prevista na Lei 9.873/1999 (art. 3º, inciso I) com as pretensões ressarcitória e sancionatória do controle externo, a opção pela aplicação do referido marco legislativo não impede que sejam admitidas outras hipóteses suspensivas, ou mesmo impeditivas, pelas razões já expostas anteriormente neste parecer.
Em coerência com o até aqui exposto, consignamos nossa discordância quanto à consideração de mais de uma causa interruptiva de mesma natureza no exame da prescrição sob o regime da Lei 9.873/1999, conforme se verifica na instrução de peça 41 (parágrafos 28 e 29, p. 11) , já que tal consideração possibilita, no limite, infindáveis extensões do prazo prescricional, o que não se coaduna com o princípio da razoabilidade.
							***
Por fim, consignamos que os dois caminhos aqui apresentados bem se prestam aos mesmos desideratos, quais sejam, evitar a perpetuação de situações individuais de incerteza jurídica e, indiretamente, garantir um contraditório minimamente tempestivo, essencial à ampla defesa, em termos substantivos - já que essa acaba, de algum modo, fragilizada diante de longo lapso temporal entre o seu exercício e os fatos de que trata -, sem significar obstáculo leonino à relevantíssima busca pelo ressarcimento do erário, dada a complexidade burocrática que envolve. Estão em linha, ainda, com a tese prevalecente no STF, da prescritibilidade da pretensão de ressarcimento ao erário como regra.
Nesse sentido, servem de desfecho à presente discussão as ponderações do Ministro Benjamin Zymler, apresentadas na parte inicial do voto que fundamentou o Acórdão 1314/2013-TCU-Plenário:
13. De ini¿cio, anoto que nenhuma das posic¿o¿es defendidas - prescric¿a¿o quinquenal por analogia a diversas normas de Direito Pu¿blico e prescric¿a¿o decenal com base no Co¿digo Civil - refoge aos padro¿es da razoabilidade. A questa¿o e¿ controversa, mormente pela falta de disposic¿a¿o legal especi¿fica a regular o instituto da prescric¿a¿o nos processos de controle externo. (grifo nosso) 
Em vista da especial relevância da matéria atinente à prescrição da pretensão ressarcitória, com repercussão sobre um número bastante significativo de processos, urge definição plenária da Corte de Contas, considerando o disposto no art. 16, inciso V, do Regimento Interno/TCU, a respeito não só da incorporação da tese da prescrição da pretensão de ressarcimento ao erário, mas, também, no que tange ao regime a que se submete a prescrição no controle externo, observados os parâmetros legislativos existentes.
Não obstante a urgência para definição do tema, este membro do Ministério Público de Contas da União considera prudente que o TCU, em virtude da pendência de apreciação dos embargos de declaração opostos pela AGU contra o julgamento proferido pelo STF no RE 636.886 - no qual houve, inclusive, pedido de modulação de efeitos -, aguarde a definição da Corte Suprema sobre a questão da pretensão de ressarcimento ao erário.
Mesmo sem a garantia de que a futura decisão nos aclaratórios abrangerá a prescrição na fase de conhecimento (no processo de controle externo, in casu) , por extrapolar os limites do caso concreto objeto do RE 636.886 (atinente à fase de execução de título executivo extrajudicial oriundo de decisão de Tribunal de Contas) , a sugestão adiante consignada é a de que o julgamento da presente TCE seja sobrestado até que o STF aprecie os mencionados embargos de declaração. Evita-se, assim, que decisões da Corte de Contas venham a ser impugnadas perante o Poder Judiciário, movimentando desnecessariamente a máquina pública.
E, uma vez proferida a decisão do STF, e conhecidos seus termos, este membro do Ministério Público de Contas da União sugere - ressalvada a possibilidade de uma definição jurisprudencial anterior - seja a matéria atinente à prescrição da pretensão ressarcitória submetida à apreciação do Plenário da Corte de Contas, com vistas a que se fixe entendimento sobre a questão de direito, a teor do art. 16, inciso V, do Regimento Interno/TCU, retomando-se, em seguida, o julgamento destas contas especiais.
****
Diante do exposto, este membro do Ministério Público de Contas da União reitera sua concordância parcial com a SecexTCE (peças 41 a 43) , propondo o seguinte encaminhamento para este processo:
i) sobrestar o julgamento desta TCE, nos termos do art. 47 da Resolução TCU 259/2014, diante da pendência da apreciação, pelo Supremo Tribunal Federal (STF) , dos embargos de declaração opostos pela Advocacia-Geral da União (AGU) contra a decisão proferida em 17/4/2020 no julgamento do Recurso Extraordinário (RE) 636.886; e
ii) uma vez proferida a decisão do STF, e conhecidos seus termos, encaminhar este processo ao Plenário, com vistas a que se fixe entendimento sobre a questão de direito relacionada à prescrição da pretensão de ressarcimento ao erário - se já não houver feito -, com fundamento no art. 16, inciso V, do Regimento Interno/TCU, retomando-se, em seguida, o julgamento desta TCE.
Caso o relator não acolha a proposta supra, este membro do Parquet sugere julgar irregulares as contas da empresa Geisa Behnen - ME (CNPJ 08.074.814/0001-82) e da sua dirigente, a Srª Geisa Behnen (CPF XXX.215.440-XX) , porém, deixando de condená-las à reparação do dano (e ao pagamento de multa a ele proporcional) , eis que ocorrida a prescrição das pretensões indenizatória e punitiva.
É o relatório.

Rodrigo Kopke Salinas (OAB/SP 146.814 e OAB/RJ 181.683); Kátia Regina Camila Catalano (OAB/SP 217.039) e outros.

Procurador Rodrigo Medeiros de Lima.

TOMADA DE CONTAS ESPECIAL. PROJETO CULTURAL FIRMADO COM O ENTÃO MINISTÉRIO DA CULTURA. AUSÊNCIA DE COMPROVAÇAO DA EXECUÇÃO FÍSICA DO OBJETO PACTUADO. INCONSISTÊNCVIA NA EXECUÇÃO FINANCEIRA. CONTAS IRREGULARES. DÉBITO. PRESCRIÇÃO DA PRETENSÃO PUNITIVA.

TOMADA DE CONTAS ESPECIAL (TCE)

Secretaria de Controle Externo de Tomada de Contas Especial (SecexTCE).

Em exame, tomada de contas especial de responsabilidade da empresa Geisa Behnen - ME (GB Produtora) e de sua dirigente, Sra. Geisa Behnen, em decorrência da não comprovação da boa e regular aplicação dos recursos referentes ao Pronac 07-4828, cujo objeto era a realização de concertos clássicos ("Concertos Riograndense") , em várias cidades do interior e capital do Rio Grande do Sul, para difundir a música instrumental.  
O referido projeto previu despesas com: (a) cachê dos músicos e maestro, produtor e assistente; (b) iluminação, equipamentos, mobiliário, palco, som, segurança, médicos, fotógrafo, filmagem; (c) transporte, diárias, hospedagem; (d) divulgação (cartazes, mídia impressa, mídia radiofônica, folders, outdoor, banners, camisetas e convites) ; (e) custos administrativos (coordenador, contador, assessoria jurídica, secretária, auxiliar administrativo, locação de equipamento, material de consumo, telefone, correios) - peça 12, p. 8/12 e 51.
O prazo para apresentar a prestação de contas recaiu em 30/1/2010, nos termos do art. 75, §§ 1º e 2 da Instrução Normativa 1/2013 do MinC (prazo máximo de trinta dias após o término do prazo de execução de um projeto) . Do total autorizado (R$ 497.334,51) , no período de 22/1/2008 a 31/12/2009 (peça 3, p. 58 e 63) , após prorrogação, foi captado o valor global de R$ 497.060,75.
A prestação de contas foi reprovada ante a não comprovação da execução física. Não foi atendida pelas proponente diligência feita pelo Ministério da Cultura, que solicitou a seguinte documentação complementar: comprovação da execução dos concertos previstos, informando data, local, horário e público participante; informações acerca do valor do ingresso, inclusive promocional; fotos de cada concerto devidamente identificadas e datadas; clippings de divulgação; exemplares dos materiais de divulgação (cartazes, banners, folders, camisetas e outdoors) ; comprovação da execução do serviço de mídia radiofônica e informações acerca da acessibilidade nos local de realização e público participante. 
O relatório do MinC à peça 4, p. 8/9, informou a comprovação somente da execução de cartazes e folders. Os demais itens de divulgação e os concertos em si não foram comprovados (as quatro fotos enviadas não contêm data, local, não informam a atração, não mostram público e são de baixa qualidade) .
No âmbito deste Tribunal, foi feita a citação solidária das responsáveis, cuja defesa (peças 38/39) foi analisada pela SecexTCE, que concluiu por sua insuficiência para comprovar a boa aplicação dos recursos captados.
Para o órgão instrutivo, as alegações acerca da prescrição das pretensões ressarcitória e punitiva feitas pelas responsáveis não podem ser acolhidas, pois permanecem inalteradas, no âmbito do Tribunal, as teses sobre as prescrições da pretensão punitiva e do ressarcimento ao erário, indicadas no Acórdão 1441/2016-TCU-Plenário e na Súmula TCU 182.
Assim, analisando o caso à luz do referido acórdão, a unidade técnica registrou haver ocorrido a prescrição da pretensão punitiva, uma vez que a irregularidade sancionada data de 30/1/2010 e o ato de ordenação da citação se deu em 9/2/2021.
No tocante ao mérito, a SecexTCE asseverou que, apesar da alegação das responsáveis de que foram realizados sete concertos, com periodicidade mensal e gratuitos, em praças e parques das cidades de Carazinho, Ijuí, Santa Maria, São Borja, Caxias do Sul, sendo que os de abertura e encerramento foram realizados no Parque da Redenção, em Porto Alegre, não há documentação efetiva para demonstrar, além da própria execução, sua realização com os recursos do convênio. 
Ressaltou que as fotografias constantes no denominado "relatório visual" (peça 39) são apenas imagens genéricas dos lugares em que teriam ocorridos os concertos, inábeis para demonstrar sua efetiva realização. Ainda, frisou que os materiais de divulgação encaminhados, em que pese se referirem a cartaz e folder indicando a realização dos eventos, inclusive com a logomarca do MinC e dos demais patrocinadores, por si sós não possuem condão probatório da efetiva realização dos referidos concertos. Da mesma forma, asseverou que o histórico do projeto, com a indicação dos espetáculos previstos e os custos inerentes não se configuram em documento atestador de quaisquer dos eventos planejados.
Dessa forma, diante da ausência de comprovação da execução do objeto e do nexo de causalidade, a SecexTCE propôs que as contas das responsáveis sejam julgadas irregulares, com suas condenações em débito pelo valor total captado.
O Ministério Público junto a este Tribunal, inicialmente, defendeu, ainda que a reparação e a penalidade tenham naturezas distintas, pela aplicação do mesmo regime e prazo decenal à pretensão de ressarcimento, no controle externo, pelas mesmas razões empregadas pelo Tribunal em relação à pretensão sancionatória, em deferência à jurisprudência da Corte de Contas e, também, como forma de assegurar a uniformidade dos critérios de contagem do prazo prescricional. Ou, alternativamente, pela Lei 9.873/1999, mesmo que "o controle externo não se confunda com o exercício sancionatório do poder de polícia - de cuja prescrição a lei trata -, nada impede a adoção da referida norma, com fins à integração normativa - se considerada a existência de lacuna legislativa - por ser a que apresenta, no âmbito específico do regime jurídico de Direito Público, maior aderência às especificidades do controle externo, no que tange à sua face persecutória e ao seu caráter não judicial".
Assim, entendeu pelas ocorrências da prescrição da pretensão ressarcitória e punitiva, já que se passaram mais de dez anos entre o termo inicial para a contagem do prazo prescricional (1/3/2010 - efetivo prazo final para apresentação da prestação de contas do projeto Pronac 07-4828) e o ato que ordenou a citação dos responsáveis (9/2/2021 - peça 29) .  
Não obstante, a respeito do assunto, registrou entender prudente que este Tribunal, em virtude da pendência de apreciação dos embargos de declaração opostos pela AGU contra o julgamento proferido pelo STF no RE 636.886 - no qual houve, inclusive, pedido de modulação de efeitos -, aguardasse a definição da Corte Suprema sobre a questão da pretensão de ressarcimento ao erário e sobrestasse o presente processo. Caso não seja acolhida tal sugestão, o órgão ministerial se manifestou no sentido da irregularidade das presentes contas, deixando-se de condenar as responsáveis à reparação do dano (e ao pagamento de multa a ele proporcional) , tendo em vista a prescrição das pretensões indenizatória e punitiva. 
Acolho a análise e a proposta de encaminhamento feitas pela SecexTCE.
Com efeito, não há comprovação da execução física do objeto pactuado. Os elementos trazidos pelas responsáveis à peça 38 não se prestam a esse intuito, haja vista que não demonstram quaisquer dos concertos que deveriam ter sido realizados, com a apresentação das orquestras Teutônia, OSPA, Heintracht, Ulbra e a Sinfônica de Santa Catarina com a participação de Renato Borguetti, Yamandu Costa, Gismonti, Duofel, H. Pascoal e o Grupo Os Angueras) , conforme previsto. E, nos autos, não se encontram quaisquer outros documentos que pudessem fazer essa comprovação. 
Observa-se que, à peça 12, p. 142, há correspondência da GB Produtora dirigida ao concedente, datada de 13/7/2009, informando que já tinham sido realizados shows em Porto Alegre, Carazinho, Ijuí e Caxias o Sul e faltava realizar em Santa Maria e São Borja, que aconteceriam até novembro de 2009. Porém, não carreou quaisquer documentos que comprovassem a assertiva (ou, ao menos, não se encontram nos autos) .
No tocante à execução financeira, registro que, do confronto entre o extrato bancário, as notas fiscais e a relação de pagamento, constantes nos autos, pode-se verificar que, de modo geral, há coerência entre as informações neles contidas. As despesas indicadas na relação de pagamento são consentâneas com o plano de trabalho, os cheques indicados na referida relação estão em sintonia com os dados do extrato bancário (valor e número do documento) ; as notas fiscais constantes nos autos são aquelas mencionadas na relação de pagamento (peça 13, p. 50/61, 64/67 e 70/81) . 
Todavia, há inconsistências. A relação de pagamento indica despesas no valor total de R$ 506.821,19 e as notas fiscais dessas despesas constantes nos autos totalizam R$ 500.871,08. Apesar de indicados na relação de pagamento, não se encontram nos autos a nota fiscal relativa à empresa Platão Evento, no valor de R$ 5.600,00; e um recibo no valor de R$ 11,00. Ainda, houve pagamento em espécie no valor de R$ 9.286,54, distribuído em valores individuais de pequena monta a diversos dos fornecedores. Tal valor difere do valor sacado da conta específica (R$ 8.750,00) . Observei, ainda, a ocorrência de dezenove compras com cartão no valor total de R$ 2.176,33; e uma transferência bancária no valor de R$ 50,00, para os quais não há despesa associada na relação de pagamento. Ausentes nos autos as cópias dos cheques nominais aos fornecedores.
Desta forma, em relação ao nexo de causalidade, caso houvesse as cópias dos cheques referentes às despesas e o esclarecimento das inconsistências apontadas, poder-se-ia considerar demonstrado. 
Ante os fatos, considerando sobretudo a ausência de comprovação da realização dos concertos pactuados, mostra-se acertada a proposta de encaminhamento da unidade técnica.    
Por fim, no tocante à prescrição, mesmo conhecendo a decisão do STF (RE 636886/AL) , registro que estou aplicando a jurisprudência atual deste Tribunal sobre a matéria, no sentido da imprescritibilidade do débito, com fundamento no art. 37, § 5º, da Constituição Federal, e na Súmula TCU 282. Uma conclusão possível a respeito do referido julgado da suprema corte é no sentido de que ele não tratou da prescrição do processo de controle externo levado a cabo perante o Tribunal de Contas da União, mas sim da prescrição intercorrente ocorrida durante a fase de execução do acórdão condenatório do Tribunal.
De qualquer forma, tal decisão do STF ainda não transitou em julgado e se encontra na fase de apreciação de embargos de declaração opostos pela Advocacia-Geral da União, justamente para melhor compreensão de seu exato alcance, como o termo inicial para contagem do prazo e marcos interruptivos ou suspensivos e de prescrição intercorrente.
Nessa circunstância, não há repercussão daquele julgado na presente TCE, cujo título executivo extrajudicial ainda não se formou. 
Assim, a despeito do quadro de incertezas acerca do instituto da prescrição da pretensão ressarcitória e punitiva, cujo deslinde na Suprema Corte poderá assumir novos contornos, levando em consideração que o mencionado RE 636.866 ainda não transitou em julgado, opto por continuar a seguir a jurisprudência dominante nesta Corte de Contas, sedimentada na Súmula TCU 282, segundo a qual é imprescritível a pretensão de ressarcimento por parte da União, e no Acórdão 1441/2016-TCU-Plenário, de acordo com o qual a pretensão punitiva do TCU se subordina ao prazo geral de prescrição indicado no art. 205 do Código Civil.
No caso em exame, ocorreu a prescrição da pretensão punitiva, conforme Acórdão 1441/2016-TCU-Plenário, uma vez que a irregularidade sancionada ocorreu em 30/1/2010 e o ato de ordenação da citação ocorreu em 9/2/2021, portanto, há mais de dez anos. 
Ante o exposto, VOTO para que o Tribunal de Contas da União aprove o acórdão que submeto a este Colegiado.
TCU, Sala das Sessões, em 29 de junho de 2021.
Ministro VITAL DO RÊGO 
Relator